ACORDAO-COMPLETO-2405361

ACÓRDÃO 1119/2020 ATA 15/2020 - PLENÁRIO

VISTA, relatada e discutida esta representação formulada por Senadores da República acerca de possíveis irregularidades na utilização de recursos públicos no âmbito do Banco do Brasil S.A., relacionadas à suposta interferência do Exmo. Sr. Presidente da República na suspensão de veiculação de campanha publicitária (Campanha "Selfie") , no primeiro semestre de 2019;
ACORDAM os Ministros do Tribunal de Contas da União, reunidos em sessão do Plenário, ante as razões expostas pelo Relator, em:
9.1. com fundamento nos arts. 235 e 237, inciso III, do Regimento Interno deste Tribunal, conhecer e considerar parcialmente procedente a presente representação;
9.2. determinar ao Banco do Brasil S.A. que, no prazo de 60 (sessenta) dias, realize os ajustes necessários à correção do item 1.2.13 da IN 515-1, o qual regulamenta as ações de propaganda e publicidade do Banco, com vistas a adequá-lo ao que dispõe o art. 19, inciso II, "a", da Instrução Normativa Secom 02, de 20 de abril de 2018, o qual estabelece que não serão analisadas pela Secretaria de Comunicação Social da Presidência da República (Secom) as ações de publicidade de cunho mercadológico não vinculada a políticas públicas do Poder Executivo federal; 
9.3. recomendar ao Banco do Brasil S.A., em decorrência dos princípios da transparência e da accountability públicas e de boas práticas atualmente reconhecidas acerca do processo decisório, respeitada a disposição constante do art. 90 da Lei das Estatais, que, no prazo de 60 (sessenta) dias, avalie a conveniência e oportunidade de empreender revisão e ajustes na política de controles internos do Banco para que ela passe a prever, expressamente, a obrigação de se formalizarem e motivarem as tomadas de decisão relevantes, provenientes da sua Diretoria Executiva, inclusive as que visem alterar instrumentos de planejamento relacionados à sua estratégia de comunicação ou a estratégias ligadas a outras áreas;
9.4. dar ciência desta deliberação ao representante, ao Subprocurador-Geral do Ministério Público junto ao TCU Lucas Rocha Furtado, representante do TC Processo 009.114/2019-0, ao Banco do Brasil e à Secretaria de Governo da Presidência da República.

Representação acerca de possíveis irregularidades em gastos com verba de publicidade.

Banco do Brasil S.A..

3. Interessados/Responsáveis: não há.

13.1. Ministros presentes: José Mucio Monteiro (Presidente), Walton Alencar Rodrigues, Benjamin Zymler, Aroldo Cedraz, Raimundo Carreiro, Ana Arraes e Bruno Dantas (Relator).
13.2. Ministros-Substitutos presentes: Marcos Bemquerer Costa, André Luís de Carvalho e Weder de Oliveira.

BRUNO DANTAS

Por registrar as principais ocorrências do processo até o momento, resumindo os fundamentos das peças acostadas aos autos, adoto como relatório, com os ajustes necessários, a instrução da secretaria responsável pela análise da demanda (peça 125) , que contou com a anuência do corpo diretivo da unidade (peças 126-127) :
"INTRODUÇÃO
1. Cuidam os autos de representação, com pedido de medida cautelar, a respeito de possíveis irregularidades administrativas na utilização de recursos públicos, perpetradas, em tese, pela empresa Banco do Brasil S.A. (BB) , na pessoa de seu Presidente e demais representantes legais, bem como por seus controladores (peça 1, p. 2) , relacionadas à suposta interferência do Exmo. Sr. Presidente da República em campanha publicitária da unidade jurisdicionada, que vinha sendo executada no primeiro semestre de 2019.
2. Além do presente processo, esta instrução também tem por objetivo realizar o exame de mérito dos autos do TC Processo 009.114/2019-0 - representação de membro do Ministério Público junto ao TCU -, porquanto tratam de matérias conexas, com supedâneo na decisão constante do Despacho de 6 de junho de 2019, da lavra do Exmo. Sr. Ministro Bruno Dantas, disposto à peça 12 do mencionado processo, verbis:
'11. Ante o exposto, DECIDO:
 (...) 
11.3 orientar a SecexFazenda que verifique a possibilidade de concentrar em um único processo a análise destes autos e do TC Processo 009.180/2019-2, sem prejuízo de que haja manifestação formal sobre todos os pedidos feitos pelos representantes, quando da proposta de mérito.'
3. Ambas as representações são fundamentadas em notícias disponíveis na internet, cujas fontes jornalísticas são: G1 - portal de notícias da Rede Globo -, Folha de São Paulo, Huffpost, O Globo e UOL Notícias. Com base nessas fontes, os representantes alegam:
'3.1. Quanto a este processo (TC Processo 009.180/2019-2) :
a) que há manifesta violação a uma política publicitária do banco, que empregou recursos importantes para viabilizar sua política de ampliação de clientes, no montante aproximado de R$ 17 milhões (peça 1, p. 4) ;
b) que a gravidade da situação é revelada em face de que, ao suspender a publicidade com argumentos baseados em critérios raciais e de gênero, a decisão reforça valores incompatíveis com a Constituição, uma vez que era estrelado por atores negros e brancos, numa representação da diversidade racial e sexual do País (peça 1, p. 4) ;
c) que o episódio levou à saída do diretor de Comunicação e Marketing do Banco;
d) que os supostos acontecimentos apontam para a violação, em tese, de diversos dispositivos da legislação brasileira e que repercutem na gestão da instituição financeira, que se estendem da moralidade administrativa, positivada no art. 37, caput, da Constituição, aos arts. 14, 15, 89 e 90 da Lei de Estatais e art. 117 da Lei 6.404, de 1976 (peça 1, p. 4) ; e
e) que há inafastabilidade da incidência das atribuições do TCU quanto à sua atuação no caso, em decorrência do que dispõe o art. 45 do Decreto 8.945/2016, que regulamenta, no âmbito da União, a Lei de Estatais (peça 1, p. 7) .'
3.2. Quanto ao TC Processo 009.114/2019-0:
'a) a interferência do controlador (União) sobre a política de marketing do Banco do Brasil S.A. foi reiterada e confirmada, segundo matéria disponível no portal G1 (TC Processo 009.114/2019-0; peça 1, p. 2) ;
b) com a situação relatada no supramencionado texto jornalístico, qual seja, a interferência do governo em decisão corporativa do Banco do Brasil S.A., foram infringidos os arts. 1º, 4º, § 1º, 6º, 8º, seus incisos e § 1º, 14 e 15, da Lei das Estatais, dando-se ênfase aos artigos 8º, 14 e 15 (TC Processo 009.114/2019-0; peça 1, p. 3-5) ;
c) a estratégia de publicidade objeto de interferência do acionista controlador buscava atrair clientela que possivelmente não se encontra na carteira de correntistas do Banco, devendo caber a quem exerce o controle acionário preservar as decisões dessa instituição financeira e do seu conselho diretor, conforme disposto no art. 14, II, da Lei 13.303/2016 [a rigor, o mencionado dispositivo se refere ao Conselho de Administração] (TC Processo 009.114/2019-0; peça 1, p. 5) ;
d) aparentemente não há nenhuma justificativa técnica para que o acionista controlador (União, por intermédio do Chefe do Executivo Federal) tenha vetado o comercial que já se encontrava em divulgação. A partir do teor das reportagens apresentadas, afirma-se que a motivação é puramente ideológica (TC Processo 009.114/2019-0; peça 1, p. 6) ;
e) a interferência comentada pode subsumir-se ao disposto no art. 15 da Lei das Estatais, cujos termos definem que 'o acionista controlador da empresa pública e da sociedade de economia mista responderá pelos atos praticados com abuso de poder, nos termos da Lei 6.404, de 15 de dezembro de 1976 (TC Processo 009.114/2019-0; peça 1, p. 6) ;
f) além das previsões que podem resultar em exercício abusivo de poder do acionista controlador, deve-se atentar para o que estabelece o art. 116, parágrafo único, da Lei 6.404/1976, quanto aos deveres relacionados ao uso do poder pelo acionista controlador (TC Processo 009.114/2019-0; peça 1, p. 6-7) ;
g) todos os dispositivos legais citados têm por objetivo controlar o arbítrio do acionista majoritário, dentre eles o excesso de interferência do governo sobre as decisões corporativas da empresa, visto que as companhias têm suas próprias responsabilidades e sua personalidade jurídica não se confunde com a personalidade jurídica da União, e que decisões adotadas em exercício abusivo de poder do acionista majoritário, caso acarretem prejuízos à sociedade de economia mista, podem ser questionadas pelos acionistas minoritários, que se legitimam a acionar judicialmente a União (TC Processo 009.114/2019-0; peça 1, p. 7) ; e
h) apesar das considerações feitas, é importante reconhecer que a peça publicitária pode, também por motivos ideológicos, ter excluídos outros grupos do público jovem que eventualmente não se sentem representados nessa peça, o que, de certo modo, poderia constituir em um critério aceitável para a manifestação do Exmo. Sr. Presidente da República, sendo, contudo, relevante deixar evidenciado que o questionamento da representação diz respeito a que a interferência retratada fere, em última instância, a autonomia da empresa estatal em questão, o que não pode ser relevado (TC Processo 009.114/2019-0; peça 1, p. 7) .
3.2.1. O representante ainda alega a possibilidade de existir vulnerabilidade na governança do Governo Federal em relação ao Banco do Brasil S.A., mencionando-se que a situação em comento assemelha-se à matéria decidida no Acórdão 1839/2018-TCU-Plenário, Rel. Min. José Múcio Monteiro, proferido em processo que cuidou de avaliar a conduta dos dirigentes da Petrobras relativa a projetos da estatal relacionados à política da Companhia no refino de petróleo, em governos passados.
3.2.2. Nessa oportunidade, o representante colacionou excertos do referencial teórico que balizou o trabalho desenvolvido (diretrizes e orientações definidas em documentos do Instituto Brasileiro de Governança Corporativa - IBGC - e da Organização para a Cooperação e Desenvolvimento Econômico - OCDE -, voltadas para a governança das empresas estatais) , considerando que são de plena aplicabilidade ao caso da suposta interferência ocorrida na campanha publicitária do Banco do Brasil S.A. (TC Processo 009.114/2019-0; peça 1, p. 7-10) .'
4. Os pedidos realizados pelos representantes constam da seção a seguir, relativa aos históricos dos processos.
Discussão da matéria no Poder Judiciário
5. Segue em trâmite na 4ª Vara Federal de Porto Alegre, com decisão liminar favorável à União, a Ação Civil Pública 5027609-94.2019.4.04.7100, que versa sobre a mesma matéria sob exame, ajuizada pelo Ministério Público Federal e Nuances - Grupo pela Livre Expressão Sexual - contra a União e o Banco do Brasil, em que se requer a retomada da veiculação da campanha publicitária, bem como o pagamento de dano moral coletivo.
6. Não satisfeitos com a supramencionada decisão liminar, os impetrantes da Ação Civil interpuseram, junto ao Tribunal Regional Federal da 4ª Região, o Agravo de Instrumento 5031160-42.2019.4.04.0000. Em julgamento, a 4ª Turma daquele colegiado decidiu, por unanimidade, negar provimento ao recurso interposto.
HISTÓRICO
7. As petições foram realizadas pelo Exmos. Srs. Humberto Sérgio Costa Lima, Senador da República (TC Processo 009.180/2019-2; peça 1) , em 30/4/2019, e Lucas Rocha Furtado, Subprocurador-Geral do Ministério Público junto ao TCU, em 29/4/2019 (TC Processo 009.114/2019-0; peça 1) .
8. Quanto ao presente processo (TC Processo 009.180/2019-2) , a representação contém os seguintes pedidos: instauração de auditoria para apuração dos fatos e responsabilidades; adoção de medidas cautelares cabíveis; e habilitação de uma lista de Senadores da República como partes interessadas. Após as análises empreendidas por esta secretaria e consequentes propostas realizadas, o Exmo. Sr. Ministro Relator decidiu (peça 8) : conhecer da representação; não conceder, naquele momento, medida acauteladora, deixando tal decisão para momento que se mostrasse oportuno; indeferir o pedido de realização de auditoria, por ausência de legitimidade da autoridade representante, nos termos do art. 232 do Regimento Interno do TCU; e indeferir o pedido de habilitação dos Senadores como partes interessadas no processo, contudo, reconhecendo-os na qualidade de 'amigo da corte' ou amicus curiae. Ademais, foi determinada a realização de oitivas ao Banco do Brasil e à Secretaria Especial de Comunicação Social da Presidência da República (Secom) , a fim de requerer informações sobre o episódio objeto da presente análise.
9. Em exame das informações e documentos apresentados, esta Secretaria verificou a necessidade de realização de novas requisições ao Banco do Brasil e à Secretaria Especial de Comunicação Social da Presidência da República (peça 79, p. 2) .
10. No que concerne ao TC Processo 009.114/2019-0, foram realizados os seguintes pedidos: apurar eventuais prejuízos ao Banco do Brasil em decorrência dos relatos, assim como as responsabilidades dos gestores da instituição por possíveis atos antieconômicos ou danosos aos seus cofres; verificar possíveis vulnerabilidades na governança da União em relação ao Banco; encaminhar cópia da representação à Comissão de Valores Mobiliários (CVM) e à Procuradoria-Geral da República. Consideradas as análises desta unidade do TCU, o Exmo. Sr. Ministro Relator decidiu realizar diligência junto ao Banco do Brasil, de forma a complementar às informações da oitiva realizada no âmbito do TC Processo 009.180/2019-2, observando que deixaria para apreciar a proposta desta secretaria quanto à classificação dos autos como sigilosos e os demais pedidos do representante em momento oportuno (TC Processo 009.114/2019-0; peça 12) .
11. Dessa forma, considerando-se o conjunto de documentos e informações disponíveis, passa-se à análise dos processos em tela.
EXAME TÉCNICO
Do sigilo das informações prestadas
12. Inicialmente, saliente-se que todas as comunicações realizadas às unidades jurisdicionadas contêm comunicado acerca da necessidade de indicação das informações classificadas como sigilosas na origem para consequente reprodução pelo TCU, quando da disponibilização de documentos, para fins de cumprimento do que prevê o art. 6º da Resolução-TCU 294, de 18 de abril de 2018. Não obstante, nenhum documento de resposta apresentado pelo Banco do Brasil ou pela Secretaria de Governo/Secretaria Especial de Comunicação Social da Presidência da República fizeram menção à necessidade de restrição de acesso às informações prestadas.
Dos documentos apresentados em oitivas e diligências
13. No âmbito do presente processo, quanto à oitiva realizada, em resposta ao Ofício 0233/2019-TCU/SecexFazenda, de 22 de maio de 2019 (peça 13) , endereçado ao Banco do Brasil, a instituição, por meio de seus procuradores legais, apresentou tempestivamente o expediente datado de 26/6/2019 (peça 20) , acompanhado de 51 anexos que se referem (peças 21-71) : à degravação de entrevista do Presidente do BB (peça 21) ; ao seu organograma e estrutura de governança (peça 22) ; à variação do preço da ação ordinária BBAS3, comercializada no mercado de capitais, e pares a partir do dia 24/4/2019 (peça 23) ; e às notas fiscais e planos de mídia da empresa contratada para executar a campanha - WMcCann - (peças 24-71) .
14. Em resposta ao Ofício 0234/2019-TCU/SecexFazenda, de 22 de maio de 2019 (peça 14) , endereçado à Secretaria Especial de Comunicação Social da Presidência da República (Secom) , o Secretário Especial de Comunicação Social apresentou tempestivamente o Ofício 165/2019/GABIN/SECOM, de 25/6/2019 (peça 19, p. 1-2) , acompanhado da Nota Técnica 13/2019/SGC/SECOM (peça 19, p. 3-9) , também respondendo o Exmo. Sr. Ministro de Estado Chefe da Secretaria de Governo da Presidência da República-Substituto, oportunidade em que encaminhou a Nota Técnica 45/2019/SEGOV-SE (peças 73, 77 e 78) , bem como anexou peças dos autos da Ação Civil Pública 5027609-94.2019.4.04.7100, que tramita perante a 4ª Vara Federal de Porto Alegre, destacando-se a contestação apresentada pela Advocacia-Geral da União (AGU) , a Defesa do Banco do Brasil e a Decisão liminar favorável à União (peças 74-76) .
15. Quanto às diligências posteriormente realizadas, por provocação do Ofício 0364/2019-TCU/SecexFinanças, de 2/8/2019 (peça 86) , o Banco do Brasil se manifestou tempestivamente em expediente apresentado em 3/9/2019 (peça 89) , disponibilizando os seguintes anexos: Código de Governança Corporativa do BB (peça 90) ; Estatuto Social do BB (peça 91) ; Instrução Normativa (IN) 282-1 - Competências e Alçadas Administrativas (peça 92) ; IN 283-1 - Comitês Estratégicos - Regimentos (peça 93) ; IN 515-1 e IN 515-2 - Propaganda e Publicidade (peças 94 e 95) ; IN 637-1 - Arquiteturas de Governança e Estratégica (peça 96) ; Diretrizes de Indicação e Sucessão do BB (peça 97) ; Regimento Interno da Diretoria Executiva (peça 98) ; Regimento Interno do Conselho de Administração (peça 99) ; Regimento Interno do Conselho Diretor (peça 100) . Por sua vez, por requisição formalizada pelo Ofício 0365/2019-TCU/SecexFinanças, de 2/8/2019, a Secom apresentou o documento constante à peça 87.
16. De modo a averiguar informações prestadas pelo Banco, outros documentos ainda foram solicitados, por e-mail, à instituição (solicitação conforme consta do rodapé da peça 103) , os quais foram devidamente apresentados e juntados ao processo (peças 103-124) .
17. No que toca ao TC Processo 009.114/2019-0, foi realizada diligência à Secom, mediante o Ofício 0300/2019-TCU/SecexFazenda, de 10/6/2019, obtendo-se resposta tempestiva do órgão do Poder Executivo por meio de expediente de 26/6/2019, da lavra de seus procuradores legais (respectivamente, peças 13 e 15 do TC Processo 009.114/2019-0) .
Das supostas irregularidades suscitadas pelos representantes
18. As representações constantes de ambos os processos estão assentadas em duas distintas supostas irregularidades: a) a primeira é relacionada a uma suposta interferência externa na gestão do Banco, por parte do Exmo. Sr. Presidente da República, quanto à suspensão de campanha publicitária (Campanha Selfie) , alegadamente motivada por critérios raciais e de gênero, o que desrespeitaria - além da Constituição Federal de 1988 - dispositivos da Lei das Estatais (Lei 13.303/2016) e diretrizes emanadas da Organização para a Cooperação e Desenvolvimento Econômico (OCDE) e do Instituto Brasileiro de Governança Corporativa (IBGC) , submetendo a controladora (União) aos termos da Lei das S.A. (Lei 6.404/76) no que diz respeito à prática de abuso de poder; b) a segunda, de cunho interno à instituição financeira, consubstancia-se em suposto ato antieconômico oneroso aos cofres do Banco, praticado pelo seu Presidente, ocasionado pela abrupta descontinuação da campanha publicitária, a qual havia sido devidamente planejada e se encontrava em plena execução.
19. As duas supostas irregularidades são analisadas em separado, conforme disposição a seguir.
Da suposta interferência da União na gestão do Banco do Brasil
Manifestações das unidades jurisdicionadas em oitivas e diligências
Banco do Brasil
20. Reproduz-se a seguir a manifestação da instituição financeira diante das solicitações realizadas por esta Corte em diligência (peça 89, p. 2-4) , cuja essência também é consignada ao longo dos conteúdos das peças 20 e 75:
' (...) reafirmando a resposta ao Ofício 0233/2019, de 22/05/2019, e ao Ofício 0300/2019, de 10/06/2019 (este expedido nos autos do TC Processo 009.114/2019-0) , impende rememorar que a atuação da Presidência do Banco, respaldada no artigo 30, inciso I, alínea 'd', do Estatuto Social, dá-se no plano da supervisão, cabendo-lhe, em suma, inspecionar o resultado do trabalho executado por terceiros, segundo os fins para os quais se destina.
Significa dizer, em outras palavras, que o Presidente do Banco não participa do processo de idealização, criação, aprovação e veiculação das campanhas publicitárias, pois, na estrutura descentralizada de governança da Instituição, isso compete às Diretorias especializadas.
De fato, compete ao Presidente do Banco, enquanto integrante do Conselho Diretor (CD) , conforme artigo 24, § 1º, do Estatuto Social, deliberar naquele colegiado com os Vice-Presidentes, a respeito do Planejamento Estratégico de Comunicação (PEC) e do Plano Anual de Comunicação (PAC) propostos pela Dimac. Incumbe-lhe, ainda, agora ao amparo do artigo 30, inciso I, alínea 'd', do Estatuto Social, e neste caso agindo isoladamente, supervisionar a atuação dos Diretores e titulares das unidades diretamente ligas à Presidência, como é o caso da Diretoria Marketing e Comunicação - Dimac.
Esclarecidos esses pontos, cabe ressaltar que o atual Presidente do Banco veio a tomar conhecimento das principais diretrizes do PAC e do PEC indiretamente, por meio de reportes parciais do diretor da Dimac, não sendo possível estabelecer a data específica, porquanto reuniões informais entre a Presidência e as diretorias sobre a sua supervisão direta ocorrem com frequência na dinâmica do Banco.
Quando da aprovação do PAC e do PEC pelo CD - em 18/12/2018, o Presidente não compunha aquele colegiado, na medida em que veio a ser nomeado para o cargo em 02/01/2019.
O mesmo pode ser dito em relação à Campanha Selfie, ou seja, o Presidente do Banco apenas tomou conhecimento dos seus desdobramentos por meio de reportes informais e esporádicos do diretor da Dimac, não sendo possível estabelecer a data específica. Ocorre que a veiculação de filme vinculado à Campanha Selfie chamou à atenção do Presidente do Banco para a necessidade de se integrar ao formato original da campanha outros jovens que ao Banco também interessa ter como clientes.
Por essa razão, valendo-se do seu poder-dever de supervisão, com fulcro no artigo 30, inciso I, alínea 'd', do Estatuto Social, o Presidente do Banco, procurando melhor atender aos interesses negociais da companhia, reuniu-se em abril de 2019 com o diretor da Dimac, externando o entendimento de se reavaliar os meios originalmente empregados para o atingimento das metas de expansão da base de clientes digitais do Banco.
Nessa reunião, ponderados os interesses negociais envolvidos, bem como os critérios de conveniência e oportunidade próprios dos atos de gestão, decidiu-se suspender a Campanha Selfie, com vistas a iniciar discussões sobre a construção de uma propaganda que integrasse ao formato original daquela campanha outros jovens que ao Banco também interessa ter como clientes.
Ante a possibilidade de aproveitamento dos espaços publicitários contratados nos meios de comunicação com outro vídeo promocional e, considerando, ainda, a oportunidade gerada pelo encerramento do prazo de apresentação da Declaração de Ajuste Anual do Imposto de Renda, optou-se por redirecionar os esforços de marketing à divulgação de campanha que estimulava a indicação do Banco como destino da restituição do imposto de renda, incentivando-se a contratação de operação de crédito de antecipação daquela restituição (Campanha IR-2019) .
Destaca-se que a legislação de regência (no caso, a Lei 6.404/1976 - Lei das Sociedades por Ações) , mais especificamente os artigos 154 e 155, foi atendida, pois o ato de gestão do Presidente do Banco, de natureza autônoma e exclusiva, procurou cumprir os interesses da Companhia, visando também aproveitar as oportunidades de negócios que se apresentaram (a exemplo da Campanha IR-2019) .
Registre-se, ainda, que o ato de gestão em destaque, que culminou com a suspensão da Campanha Selfie e o aproveitamento dos espaços publicitários contratados com a Campanha IR-2019, caracterizou-se por uma decisão de cunho negocial ('business decisions') , aderente às atribuições estatutárias próprias do administrador já mencionadas, além da legislação em destaque.'
21. O Banco ainda aduz que (peça 20, p. 3) :
'Nada obstante a suspensão da peça publicitária, continua sendo de extrema relevância para o Banco, no âmbito de sua estratégia corporativa, o alcance do público- alvo da campanha, qual seja, o público jovem para o fim de incrementar a quantidade de contas digitais abertas por App e rejuvenescer a marca em prol da sustentabilidade da empresa.
Esclarece-se que os objetivos estratégicos do Banco do Brasil definidos no Plano Estratégico de Comunicação (PEC) e no Plano Anual de Comunicação (PAC) para o ano de 2019, que foram aprovados pelo Conselho Diretor do Banco, em 18/12/2018, permanecem preservados, inclusive o de apoiar o rejuvenescimento da marca com a finalidade de auxiliar a sustentabilidade da empresa, como fora prevista na campanha publicitária massificada sobre soluções digitais e abertura de contas.'
22. Outrossim, transcreve-se o que dispunha o Banco nos autos da Ação Civil Pública 5027609-94.2019.4.04.7100, no que diz respeito à alegação dos representantes no sentido de que a suspensão teria sido motivada por critérios raciais e de gênero (peça 75, p. 42) :
'138. Não havia mesmo essa ideia criada pela mídia e levada em conta pelos autores de que a campanha publicitária buscava dar foco na diversidade racial e de orientação sexual e de identidade de gênero brasileira.
139. Nesse cenário, conclui-se que qualquer decisão do Banco do Brasil de encerramento antecipado da campanha publicitária 'Selfie' nunca poderia ser compreendida como de motivação racista, de postura discriminatória, de preconceito de qualquer natureza, da violação à dignidade da pessoa humana, à igualdade, etc, haja vista que a campanha em si não tinha esse falso viés de diversidade racial e de orientação sexual e de identidade de gênero brasileira, com o que também por isso requer a não concessão da antecipação da tutela pleiteada.'
Secretaria Especial de Comunicação Social da Presidência da República (Secom) 
23. A Secom se manifestou nos seguintes termos (peça 19, p. 4-5; grifos conforme o original) :
'8. Inicialmente cumpre ressaltar que a matéria objeto da presente Representação também está sendo discutida nos autos da Ação Civil Pública de 5027609-94.2019.4.04.7100, proposta pelo Ministério Público Federal em litisconsórcio com NUANCES - Grupo pela Livre Expressão Sexual, em face da União e do Banco do Brasil S/A, em trâmite perante a 42 Vara Federal de Porto Alegre/RS.
9. De modo similar ao requerido na Representação sob análise, lá os requerentes pretendem que seja realizada interferência irregular em função eminentemente administrativa de uma sociedade de economia mista. É dizer, pretende-se a apreciação do mérito administrativo por outro Poder, no que tange à estratégia de marketing adotada por uma empresa estatal.
10. Pela análise da peça de ingresso da presente Representação, o Representante requer que esta Egrégia Corte discipline o modus operandi da atividade administrativa, imiscuindo-se em questão interna corporis de uma empresa estatal, em flagrante desrespeito ao princípio da independência e harmonia entre os poderes.
11. Verifica-se que é imputado ao Presidente da República a conduta de supostamente vetar ilegalmente a peça publicitária do Banco do Brasil denominada 'Selfie'.
12. Ocorre que o Banco do Brasil detém natureza jurídica de sociedade de economia mista federal, nos termos do art. 19, de seu Estatuto Social, possuindo personalidade jurídica própria e totalmente distinta da União, com ela não se confundindo. Não existe, portanto, Poder Hierárquico da União e de seus Agentes Públicos sobre qualquer conduta lícita ou ilícita realizada pela empresa estatal em suas campanhas publicitárias estritamente mercadológicas.
13. Como consabido, a personalidade jurídica própria de direito privado da empresa estatal federal traz um regime jurídico de prerrogativas legais como a autonomia administrativa, patrimonial e financeira.
14. Simultaneamente, essa formatação jurídica de autonomia administrativa determina que o Banco do Brasil detenha integral responsabilidade pelos atos finalísticos que realize, a exemplo de campanhas publicitárias mercadológicas não vinculadas a políticas públicas do Poder Executivo federal.
15. Frise-se que, apesar das conjecturas e ilações aduzidas pela parte representante, o Banco do Brasil, em nota, informou que 'a campanha foi retirada do ar porque faltaram outros perfis de jovens brasileiros que o banco busca alcançar com suas campanhas de publicidade e que seguirá buscando adequar suas campanhas aos segmentos de público que deseja alcançar'.
16. Nesse sentido, cumpre trazer à colação esclarecedores trechos da manifestação inicial do Banco do Brasil S.A. nos autos da Ação Civil Pública 5027609-94.2019.4.04.7100:
' (...) como confirma todo o material prévio da campanha publicitária, destacando-se aqui o Plano Anual de Comunicação (PAC) do Banco do Brasil para 2019 e a aprovação de conteúdo da peça de comunicação, o objetivo da campanha foi apenas do rejuvenescimento da marca com a finalidade de auxiliar a sustentabilidade da empresa, nada mais.'
 (...) 
31. Em outras palavras, não existiu em nenhum momento, por parte do Banco do Brasil, essa ideia falsamente criada pela mídia e emplacada pelos autores de delimitar essa campanha publicitária a motivos raciais, de orientação sexual e de identidade de gênero brasileira. O objetivo era um só: atrair o público jovem para base de clientes do Banco mediante abertura de contas pela via digital.
 (...) 
80. Pois bem, não houve 'in casu' qualquer veto ao filme publicitário, tal como pretende fazer crer os autores a partir das matérias jornalísticas tendenciosas e sem compromisso com a verdade, 'fake news'.
81. O que houve, e que fique bastante claro aqui de uma vez por todas, foi uma decisão exclusiva do Banco do Brasil de encerrar antecipadamente o filme publicitário 'Selfie' porque:
' (i) verificou-se a conveniência e oportunidade de se integrar ao formato original da campanha outros perfis de jovens que ao Banco também interessava alcançar como clientes, objetivando-se, com isso, contribuir com o atingimento das metas de expansão da base de clientes digitais;
 (ii) havia uma janela de oportunidade mercadológica diversa e única naquele momento que motivava a substituição do filme publicitário; e
iii) a substituição da campanha não importava em prejuízos financeiros ao Banco.'
 (...) 
105. A olhos vistos, a par da constatação de que o filme publicitário em relevo realmente não incluía todo o público jovem que o Banco do Brasil buscava atingir, o que já indicava a necessidade de seu encerramento antecipado, existia um outro motivo tão ou mais importante: a substituição da campanha publicitária 'Selfie' pela campanha publicitária 'crédito para antecipação do imposto de renda' representava uma oportunidade ímpar, uma verdadeira janela de oportunidades para o mês de abril, especialmente para os seus últimos dias.
 (...) 
 (...) o Banco do Brasil promoveu a efetiva substituição da campanha publicitária 'Selfie' pela campanha publicitária 'crédito para antecipação do imposto de renda' em 13/04/2019, com utilização dos mesmos espaços de mídia contratados para aquela campanha até 27/04/2019. Não houve prejuízos.
 (...) 
112. Outrossim, sequer o custo da produção do filme publicitário 'crédito para antecipação do imposto de renda', no importe de R$ 42.400,00 (quarenta e dois mil e quatrocentos reais) , poderia ser considerado como prejuízo financeiro, na medida em que a substituição da campanha publicitária foi uma decisão mercadológica do Banco do Brasil e possibilitava o incremento de novos negócios, em linha com o que era na concorrência naquele momento!
 (...) 
115. O que houve, repita-se aqui em alto e bom som, foi um ato de gestão do Banco, de índole estritamente negocial e mercadológica, orientada à reavaliação dos meios empregados para atingimento das metas de expansão da base de clientes, com vistas a integrar ao formato original da campanha 'Selfie' outros perfis de jovens que ao Banco também interessava alcançar, seguida de outra decisão administrativa interna, no sentido de se aproveitar uma janela de oportunidade mercadológica (campanha de crédito para antecipação do imposto de renda) , não se vislumbrando nessa decisão prejuízo financeiro ao Banco.
 (...) 
169. Não houve a suposta violação aos desideratos do art. 89 da Lei 13.303/2016 (chamada de Lei das Estatais) , dispositivo este que cuida da autonomia das empresas públicas e sociedades de economia mista.
170. Ocorre que, como aqui já se viu, a decisão mercadológica ou o ato de gestão do Banco do Brasil que culminou no encerramento antecipado do filme publicitário 'Selfie', com a sua substituição pelo filme publicitário 'crédito para antecipação do imposto de renda', foi uma iniciativa e determinação exclusiva do Banco do Brasil.
171. A este respeito (decisão mercadológica ou ato de gestão do Banco do Brasil) , consigne-se ainda que, de acordo com o artigo 154, 'caput', da Lei 6.404/76 (Lei da Sociedade por Ações) , 'o administrador deve exercer as atribuições que a lei e o estatuto lhe conferem para lograr os fins e no interesse da companhia, satisfeitas as exigências do bem público e da função social da empresa'.
172. Em linha com o dispositivo legal em relevo e com o dever de lealdade (artigo 155, 'caput'7, da Lei 6.404/76) , o ato de gestão no caso sob discussão procurou atender aos interesses da Instituição, visando também aproveitar as oportunidades de negócios que se apresentaram. (...) '
17. Assim, é flagrante a inexistência de qualquer conduta da União, não sendo ela responsável pela realização da campanha publicitária em questão, além de não haver ato administrativo praticado por seus agentes que tenha ocasionado a suspensão da veiculação em questão.'
24. Em seguida, a Secom realizou explanação sobre suas competências relativas à publicidade dos órgãos e entidades do Poder Executivo federal, concluindo que (p. 6-7; grifos conforme o original) :
'26. (...) nos termos do art. 19 da referida IN [diga-se, Instrução Normativa 02, de 20 de abril de 2018, da Secretaria-Geral da Presidência da República], não será analisada previamente pela SECOM a Publicidade Mercadológica dos demais integrantes do SICOM - conceituada em seu art. 3° como aquela destinada a alavancar vendas ou promover produtos e serviços no mercado - não vinculada a políticas públicas do Poder Executivo federal (art. 19, inciso II, alínea 'a') .
27. A citada previsão coaduna-se com o disposto na Lei 13.303/2016, que prescreve, em seu art. 89, que o exercício da supervisão por vinculação da empresa pública ou da sociedade de economia mista, pelo órgão a que se vincula, não pode ensejar a redução ou a supressão da autonomia conferida pela lei específica que autorizou a criação da entidade supervisionada ou da autonomia inerente a sua natureza, nem autoriza a ingerência do supervisor em sua administração e funcionamento, devendo a supervisão ser exercida nos limites da legislação aplicável.
28. Ressalte-se que o e-mail ao qual os requerentes fazem referência na Representação, enviado pela Secretaria de Publicidade e Promoção desta Secretaria Especial após a retirada do ar da campanha publicitária em questão, não produziu efeitos no que pudesse contrariar o arcabouço normativo já exposto, não havendo que se falar em qualquer espécie de violação à Lei das Estatais, considerando-se, ainda, a manifestação proferida pela Secretaria de Governo da Presidência da República, à qual está subordinada a SECOM, que ressaltou que 'não cabe à administração direta intervir no conteúdo da publicidade estritamente mercadológica das empresas estatais', conforme aduzido pelos próprios requerentes.
29. Repise-se que, como a campanha objeto do presente processo se trata de publicidade mercadológica não vinculada a políticas públicas do Poder Executivo federal, não houve análise e/ou verificação de conformidade da SECOM em relação à proposta da ação, sendo estas as informações a serem prestadas em resposta à solicitação dessa Corte de Contas.'
Secretaria de Governo da Presidência da República
25. Com base nos arts. 15 e 337, XI, do Código de Processo Civil, o órgão a que a Secom está subordinada suscitou a ausência de legitimidade passiva da União nos autos, visto que o Banco do Brasil é sociedade de economia mista federal, que goza de plena autonomia financeira, gerencial e administrativa, nos termos do art. 3º, caput, da Lei 13.303/2016. Afirma que 'no caso em tela, inexistiu ato administrativo exarado por agentes públicos da União que pudessem representar ingerência na sociedade empresarial Banco do Brasil', bem como que 'nas razões das peças de acusação, os representantes aduzem, unicamente com base em informações jornalísticas, uma suposta intervenção da União no Banco do Brasil - que no mundo fático-administrativo inexistiu' (peça 77, p. 1-2) .
26. Outras manifestações das unidades jurisdicionadas são abordadas adiante quando consideradas pertinentes aos exames que se seguem.
Análise
27. Em uma análise constitucional, a atuação de controle do TCU com relação ao Presidente da República é focada primordialmente no dever de apreciação de suas contas, prestadas anualmente, mediante parecer prévio encaminhado ao Congresso Nacional para posterior julgamento. No entanto, tratando-se da constatação inescusável de abuso de poder cometido pelo Chefe do Poder Executivo federal, o TCU, sem prejuízo das devidas comunicações ao Poder Judiciário, deverá representar ao Congresso Nacional acerca do abuso apurado. Esse entendimento se depreende da leitura dos incisos I e XI, do art. 71, da Carta Magna em combinação com o seu art. 49, X:
'Art. 71. O controle externo, a cargo do Congresso Nacional, será exercido com o auxílio do Tribunal de Contas da União, ao qual compete:
I - apreciar as contas prestadas anualmente pelo Presidente da República, mediante parecer prévio que deverá ser elaborado em sessenta dias a contar de seu recebimento;
 (...) 
XI - representar ao Poder competente sobre irregularidades ou abusos apurados.'
'Art. 49. É da competência exclusiva do Congresso Nacional:
X - fiscalizar e controlar, diretamente, ou por qualquer de suas Casas, os atos do Poder Executivo, incluídos os da administração indireta;' (grifo nosso) 
28. Assim, notadamente em decorrência da competência conferida pelo inciso XI do art. 71 da Constituição Federal de 1988, entende-se pela necessidade de averiguação da questão com o fito de que sejam adotadas as medidas necessárias, caso se verifique situação real de abuso de poder efetivada pelo Chefe do Executivo federal.
29. Feitas essas considerações iniciais, para se obter uma visão mais ampla sobre a matéria, preliminarmente, importa, à luz da legislação regente: realizar análises no que diz respeito à forma de exercício do controle, pela União, com relação a estatais por ela controladas; e, imergindo-se no bojo do caso particular, averiguar a competência legal que detém a Presidência da República, com relação ao controle das ações de publicidade dessas entidades. A partir de então, deve-se realizar o cotejo dessa visão com as informações trazidas aos autos pelos autores das petições protocoladas junto a esta Corte, considerando-se, ainda, as respostas trazidas pelo Banco e pela Secretaria Especial de Comunicação Social (Secom) /Secretaria de Governo da Presidência da República aos autos deste processo e do TC Processo 009.114/2019-0, consoante se dispõe a seguir.
Do papel da União enquanto controladora de empresas estatais e constatações
30. Nos termos do art. 238 da Lei 6.404/76, de 15 de dezembro de 1976:
'Art. 238. A pessoa jurídica que controla a companhia de economia mista tem os deveres e responsabilidades do acionista controlador (artigos 116 e 117) , mas poderá orientar as atividades da companhia de modo a atender ao interesse público que justificou a sua criação.' (grifos nossos) 
31. Já o art. 116, mencionado pelo art. 238 acima disposto, aduz que:
'Art. 116. Entende-se por acionista controlador a pessoa, natural ou jurídica, ou o grupo de pessoas vinculadas por acordo de voto, ou sob controle comum, que:
 (...) 
b) usa efetivamente seu poder para dirigir as atividades sociais [relativo à sociedade empresarial] e orientar o funcionamento dos órgãos da companhia.' (grifos nossos) 
32. Da leitura dos dispositivos acima dispostos, percebe-se que é característica inegável do controle estatal sobre as empresas públicas e sociedades de economia mista o alto poder de influência sobre elas, exprimindo-se clara posição de domínio. Nesse sentido, é esclarecedora a lição de Celso Antônio Bandeira de Mello, em seu Curso de Direito Administrativo (2009) :
'Empresas públicas e sociedades de economia mista são, fundamentalmente e acima de tudo, instrumentos de ação do Estado. O traço essencial caracterizador destas pessoas é o de se constituírem em auxiliares do Poder Público; logo, são entidade voltadas, por definição, à busca de interesses transcendentes aos meramente privados.
Exatamente porque é a impostergável vocação de tais sujeitos, mesmo nas sociedades de economia mista (em que há, pois, concorrência de capitais privados) , a lei estabelece que a supremacia acionária votante terá de ser governamental. Com efeito, o que se quer é, precisamente, garantir que seu controle absoluto, que a condução de seus destinos, seja estritamente da alçada do Estado ou de suas criaturas auxiliares, sem que possa repartir decisões, sejam quais forem, sobre qualquer assunto social com particulares. Note-se que mesmo a Lei das Sociedades Anônimas (Lei 6.404, de 15.12.76) , em seu art. 238, estabelece que a pessoa jurídica que controla a companhia mista, sem prejuízo dos deveres e responsabilidades do acionista controlador, poderá orientá-la de modo a atender ao interesse público que justificou sua criação.
 (...) 
É preciso, pois, aturado precato para não incorrer no equívoco de assumir fetichisticamente a personalidade de Direito Privado (como costumava ocorrer no Brasil) das estatais e imaginar que, por força dela, seu regime pode ensejar-lhes uma desenvoltura equivalente à dos sujeitos cujo modelo tipológico inspirou-lhes a criação. Deveras, a personalidade de Direito Privado que as reveste não passa de um expediente técnico cujo préstimo adscreve-se, inevitavelmente, a certos limites, já que não poderia ter o condão de embargar a positividade de certos princípios e normas de Direito Público cujo arredamento comprometeria objetivos nucleares do Estado de Direito. (grifos nossos) 
 (...) '
33. Henrique Motta Pinto e Mario Engler Pinto Junior, na obra intitulada Empresas Estatais (2013) , reforçam esse entendimento:
' (...) no sentido mais forte de poder de dominação, o controle pressupõe a capacidade de influenciar o comportamento de indivíduos que detêm autoridade ou participam do processo decisório. (...) 
No âmbito da Administração Pública, o conceito de controle engloba tanto atividades de vigilância e fiscalização quanto de orientação e correção, que a autoridade superior exerce sobre a entidade controlada. (...) 
No contexto da legislação societária, o Estado controlador não dispõe de prerrogativas especiais dissociadas da propriedade acionária, razão pela qual deve se valer pelo direito de voto nas deliberações da assembleia geral para comandar a companhia. O conclave assemblear pode decidir sobre quaisquer matérias de interesse social, inclusive indicando as linhas gerais das políticas públicas e comportamentos especiais de mercado que devem ser adotados pela companhia controlada. A manifestação controladora do Estado pode servir para alinhar a atuação empresarial com os demais objetivos da Administração Pública, no bojo de uma planificação mais abrangente que se faça porventura necessária. (grifos nossos) 
 (...) '
34. A representação da União como controladora de uma estatal é exercida, de forma direta, pelas pessoas indicadas a tal mister para atuarem nos órgãos societários dessas empresas. Ainda de acordo com os supracitados autores:
' (...) O Estado como acionista controlador passa a exercer sua influência dominante na condução dos negócios sociais por intermédio dos órgãos societários.
 (...) O conselho de administração pode funcionar como locus privilegiado da interlocução entre autoridades governamentais e gestores sociais reforçando a justificativa da sua existência obrigatória prevista no art. 239 da Lei 6.404/76.
 (...) 
A orientação geral dos negócios da companhia por intermédio do conselho de administração adquire feição descentralizada, à medida que está mais próximo do local da ação e dispõe de melhores condições para definir estratégias específicas e monitorar sua implementação. A concentração das principais decisões no conselho de administração constitui a forma mais evoluída de exercício do poder de controle sobre a empresa estatal, no duplo sentido de dominação e fiscalização.
O estado se vale da condição de acionista prevalecente para eleger a maioria dos conselheiros, fazendo-se representar naquela instância societária por pessoas comprometidas com a causa pública e identificadas com as diretrizes da gestão em vigor.
 (...) 
Por outro lado, o Estado mantém a posição de árbitro final do interesse público, à medida que pode utilizar as demais prerrogativas associadas ao exercício do poder de controle acionário, notadamente no âmbito da assembleia geral, para impor a observância de linhas de conduta consideradas desejáveis, funcionando como instância superior ou revisora das deliberações do conselho de administração.' (grifos nossos) 
35. Como regra geral, maior parte dos representantes da União nas estatais é indicada pelo ministério a que se vincula a entidade, valendo-se de seu poder-dever de supervisão. Nessa esteira, dentre outros meios de supervisão mencionados na norma, de acordo com o parágrafo único do art. 26 do Decreto-Lei 200/67, no que se refere à administração indireta, a supervisão será exercida: a) mediante a indicação ou nomeação pelo ministro ou, se for o caso, eleição dos dirigentes da entidade, conforme sua natureza jurídica; e b) designação, pelo ministro, dos representantes do Governo Federal nas Assembleias Gerais e órgãos de administração ou controle da entidade.
36. Ademais, especificamente no que concerne à administração indireta, o citado diploma legal ainda estabelece a obrigação de que o ministério supervisor exerça essa atribuição com o fito de assegurar a realização dos objetivos fixados nos atos de constituição da entidade, assim como a harmonia com a política e a programação do Governo no respectivo setor de atuação (art. 26, I e II) .
37. O art. 27, parágrafo único, do normativo em comento ainda define que serão asseguradas às empresas públicas e às sociedades de economia mista condições de funcionamento idênticas às do setor privado cabendo a essas entidades, sob a supervisão ministerial, ajustar-se ao plano geral do Governo.
38. Em suma, nos termos do Decreto-Lei 200/67, diploma legal que rege a supervisão dos ministérios sobre as entidades da administração indireta a eles vinculadas, essas organizações devem se ajustar ao plano geral do Governo (atualmente, denominado Plano Plurianual - PPA) , assim como à política e à programação do Governo no setor de atuação da entidade.
39. A atuação da União enquanto controladora deve, portanto, estabelecer-se no campo estratégico - por intermédio de seus poderes corporativos próprios, seja via assembleia, seja elegendo seus representantes nos conselhos, seja definindo estratégias gerais para o atendimento dos motivos de interesse público e de segurança nacional que ensejaram a criação da estatal -, referindo-se especificamente (sempre) à persecução pelo alcance dos objetivos fixados nos atos de constituição da entidade, buscando-se a harmonia com a política e planos do Governo no setor em que atua, refletindo o controle finalístico do Estado sobre a entidade. Deve a supervisão ministerial, contudo, perseguir, de forma primordial, a asseguração da autonomia administrativa, operacional e financeira da organização, nos termos do art. 26, IV, do Decreto-Lei 200/67.
40. Nessa mesma linha, de acordo com a observação realizada pela Organização para a Cooperação e Desenvolvimento Econômico - OCDE - com relação à sub-diretriz II, B, das Diretrizes definidas pelo organismo internacional sobre Governança Corporativa de Empresas Estatais (2015) :
'B. O governo deve conceder plena autonomia operacional às EEs para atingir os seus objetivos definidos, e abster-se de intervir na gestão da estatal. O governo, como acionista, deve evitar redefinir os objetivos da EE de forma não transparente.
 (...) 
Isso não implica que o governo não deva atuar como um proprietário ativo. Significa que a autoridade da entidade proprietária, de dar orientação à EE ou ao conselho, deve limitar-se às questões estratégicas e aos objetivos de política pública. O Estado não deve se envolver na tomada de decisões operacionais, tais como comandar as decisões de contratação da estatal. O Estado deverá divulgar e especificar publicamente em quais áreas e em quais tipos de decisão a entidade proprietária tem competência para dar instruções.' (grifo nosso) 
41. Ratificando a disposição legal já vigente há cinco décadas no ordenamento jurídico brasileiro e orientações da OCDE, a Lei 13.303/2016 (Lei das Estatais) define em seu art. 89 que o exercício da supervisão por vinculação da empresa pública ou da sociedade de economia mista, pelo órgão a que se vincula, não pode ensejar a redução ou a supressão da autonomia conferida pela lei específica que autorizou a criação da entidade supervisionada ou da autonomia inerente a sua natureza, nem autoriza a ingerência do supervisor em sua administração e funcionamento, devendo a supervisão ser exercida nos limites da legislação aplicável.
42. Por fim, a Carta Diretriz 5 - Sociedades de Economia Mista -, do Instituto Brasileiro de Governança Corporativa (IBGC) , ao tratar da responsabilidade do acionista controlador, expõe:
'Quando um eventual interesse do governo (ou mesmo do Estado) for potencialmente lesivo ao interesse social das SEMs, os representantes do acionista controlador deverão abster-se de intervir na condução dos negócios sociais. Caso contrário, o uso do controle para induzir a SEM a perseguir outros interesses que não aquele previsto em lei específica e que motivou a criação da SEM configura abuso de poder de controle por parte do Estado.'
43. Fato é que, mesmo diante dos mandamentos legais e orientações que objetivam conferir autonomia à gestão das estatais, ainda assim, acredita-se que, na prática, o controle de possíveis interferências indevidas de cunho administrativo, financeiro e/ou operacional do acionista controlador mostra-se deveras dificultoso, sendo inquestionável que as evidências demonstradas com relação a cada caso devem ser irrefutáveis.
44. Nessa esteira, de acordo com os Padrões de Auditoria de Conformidade do TCU, aprovados pela Portaria-Segecex 26, de 19 de outubro de 2009 (ratificado pelo item 105 das Normas de Auditoria do TCU - NAT/TCU, em consonância com os itens 146-148 da Norma para Auditoria de Conformidade - ISSAI 4000 -, emanada da International Organization of Supreme Audit Institutions - Intosai) :
'22. As evidências, elementos essenciais e comprobatórios do achado, devem ter os seguintes atributos:
22.1. serem suficientes e completas de modo a permitir que terceiros cheguem às conclusões da equipe;
 (...) 
22.3. serem adequadas e fidedignas, gozando de autenticidade, confiabilidade e exatidão da fonte.'
45. Ainda, o Manual de Auditoria Operacional do TCU (2010) , quando trata das fontes de informação de auditoria, assim aduz:
'Cuidado especial deve ser dedicado ao uso de revistas, jornais e outras publicações jornalísticas, bem como informações da internet que, embora possam oferecer informações de caráter geral e indicar a relevância de determinado tema, não são submetidas a revisões qualificadas, próprias de publicações científicas (revisão por pares) . Outras publicações, mesmo de caráter oficial, devem ser interpretadas com reserva ante à possibilidade de apresentarem fatos seletivamente, de maneira a dar sustentação a determinado ponto de vista (LEE; LINGS, 2008) .'
46. Os Exmos. Srs. impetrantes apresentaram matérias jornalísticas como fundamento para representar a esta Corte. Por outro lado, nas investigações realizadas pelo Tribunal, em vias de oitivas e diligências, bem como em análise dos documentos disponibilizados relativos às suas manifestações nos autos da Ação Civil Pública 5027609-94.2019.4.04.7100, tanto o Banco do Brasil quanto a União negam, com veemência, ter havido qualquer interferência indevida desta última na gestão da instituição, consoante exposto adiante.
47. Desse modo, o Presidente da instituição financeira afirma não ter havido tal ingerência e que a decisão em suspender a Campanha Selfie foi inteiramente sua, conforme se depreende das declarações realizadas no âmbito do presente processo e da Ação Civil Pública 5027609-94.2019.4.04.7100 (grifos conforme os originais) :
'Resposta do Banco do Brasil em oitiva, peça 20, p. 5:
Em relação ao fato objeto do questionamento (suspensão da campanha 'Selfie') , é necessário esclarecer que não houve intervenção do acionista controlador na autonomia de gestão do Banco do Brasil.
Conforme exposto na resposta ao item 'a', acima, a decisão foi tomada pelo Presidente do Banco do Brasil visando atender ao interesse da Instituição de reavaliar os meios originalmente adotados para o atingimento das metas de ampliação e rejuvenescimento da base de clientes digitais do Banco.
A decisão tomada pela Presidência foi de cunho mercadológico  (business decisions) , aderente às atribuições estatutárias próprias do cargo (artigo 30, inciso I, alínea 'd', do Estatuto Social) , e, principalmente, deu-se por motivos negociais e não por pressões externas. Nesse sentido, oportuna a transcrição de outra passagem da Entrevista Coletiva mencionada na resposta ao item 'a':
' (...) eu não sinto pressão alguma, interferência alguma, a não ser o incentivo na direção que o Banco do Brasil deva procurar o melhor retorno para os seus acionistas, públicos e privados, numa ótica de maximização de valor. É esse o mandato que eu percebo ter recebido do governo. Não tenho sofrido inferência (sic) de ordem nenhuma para sair desse rumo.''
Manifestação do Banco do Brasil na Ação Civil Pública 5027609-94.2019.4.04.7100 (peça 75, páginas 14, 32, 36, 48, 49 e 51) :
'24. A petição inicial, baseada em reportagens tendenciosas da mídia nacional (documentos estes que a acompanham) , traz inverdades evidentes e é desprovida de elementos probatórios mínimos (não há documentos outros juntados pelos autores, além de tais reportagens) .
25. Nesse cenário de evidente ausência da verdade e de provas mínimas (como se verá melhor a seguir) , a demonstrar que a ação civil pública foi ajuizada a toque de caixa e a partir de uma versão de 'ouvi dizer', com incomensuráveis prejuízos ao réu Banco do Brasil, de rigor o reconhecimento da falta de interesse processual dos autores.
 (...) 
96. A decisão exclusiva do Banco do Brasil (ato de gestão) , entre outros motivos, se deu também porque, a partir da análise de um contexto mais amplo que incluía o PAC [Plano Anual de Comunicação] de 2019, verificou-se a necessidade de incluir todo o público jovem que o Banco buscava atingir.
 (...) 
115. O que houve, repita-se aqui em alto e bom som, foi um ato de gestão do Banco, de índole estritamente negocial e mercadológica, orientada à reavaliação dos meios empregados para atingimento das metas de expansão da base de clientes, com vistas a integrar ao formato original da campanha 'Selfie' outros perfis de jovens que ao Banco também interessava alcançar, seguida de outra decisão administrativa interna, no sentido de se aproveitar uma janela de oportunidade mercadológica (campanha de crédito para antecipação do imposto de renda) , não se vislumbrando nessa decisão prejuízo financeiro ao Banco.
 (...) 
169. Não houve a suposta violação aos desideratos do art. 89 da Lei 13.303/20166 (chamada de Lei das Estatais) , dispositivo este que cuida da autonomia das empresas públicas e sociedades de economia mista.
174. Caracteriza-se, pois, como uma decisão de cunho mercadológico ('business decisions') , aderente às atribuições estatutárias próprias do administrador (artigo 30, inciso I, alínea 'd', do Estatuto Social do Banco do Brasil) , e a legislação em destaque, isenta por conseguinte de pressões externas.
175. Acrescente-se, ainda, que a existência de opiniões favoráveis ou contrárias as decisões que eventualmente venham a ser tomadas pelo Banco do Brasil não podem ser vistas além do que são, opiniões.
179. Tendo o Banco tomado essa decisão mercadológica de encerramento antecipado do filme publicitário 'Selfie', com a sua substituição pelo filme publicitário 'crédito para antecipação do imposto de renda', verdadeiro ato de gestão do administrador voltado apenas ao atendimento dos interesses negociais (art. 154 da Lei 6.404/76) e amparado no art. 30, inciso I, alínea 'd', do Estatuto Social do Banco do Brasil, requer a não concessão da antecipação da tutela buscada.'
48. Ainda no âmbito da Ação Civil Pública em comento, a União, instada a se manifestar no processo, ratificou a autonomia de que dispõe o Banco do Brasil, conforme se expõem nos excertos a seguir (peça 76, p. 2-3) :
'Ocorre que o Banco do Brasil detém natureza jurídica de sociedade de economia mista federal, possuindo personalidade jurídica própria e totalmente distinta da União, com ela não se confundindo. Não existe, portanto, Poder Hierárquico da União e de seus Agentes Públicos sobre qualquer conduta lícita ou ilícita realizada pela empresa estatal em suas campanhas publicitárias estritamente mercadológicas.
Como consabido, a personalidade jurídica própria de direito privado da empresa estatal federal traz um regime jurídico de prerrogativas legais como a autonomia administrativa, patrimonial e financeira.
Simultaneamente, essa formatação jurídica de autonomia administrativa determina que o Banco do Brasil detenha integral responsabilidade pelos atos finalísticos que realize, a exemplo de campanhas publicitárias mercadológicas não vinculadas a políticas públicas do Poder Executivo federal. Se há prejuízo financeiro, se há violação a direitos de minorias - tomando a assertiva da inicial -, isso interessa e o é por conduta exclusiva do ente da Administração Indireta.
 (...) 
A decisão de publicar ou vetar as ações publicitárias encontra-se na esfera exclusiva de competência do Banco do Brasil.'
49. Quando chamado a se manifestar em oitiva sobre as salvaguardas e políticas internas do Banco do Brasil contra eventuais interferências ou ingerências do acionista controlador na autonomia de gestão da empresa, em atenção ao disposto nos arts. 89 e 90 da Lei 13.303/2016 e art. 117 da Lei 6.404/1976, informando se alguma providência interna foi adotada em decorrência do fato ora discutido, o Banco assim dispôs (peça 20, p. 4-7) :
'Enquanto Sociedade de Economia Mista, o Banco do Brasil (BB) concilia o cumprimento de seu mandato estatal com seus objetivos empresariais. Nesse sentido, a aplicação dos melhores padrões de governança corporativa no Banco faz com que a relação entre interesses do Estado, da sociedade e dos sócios privados seja equilibrada, de forma a proteger os interesses de todos os acionistas.
Em decorrência, o BB dispõe de estrutura de governança alinhada às melhores práticas, que prevê:
'¿ Regras para participação dos sócios nas decisões relevantes da companhia, por meio da Assembleia de Acionistas;
¿ Conselho de Administração profissional e independente, com participação de membros independentes indicados pelos acionistas minoritários,
¿ Órgãos de fiscalização e controle como o Conselho Fiscal, o Comitê de Auditoria (Coaud) e a Auditoria Interna, bem como a contratação de Auditoria Independente;
¿ Comitês de assessoramento ao Conselho de Administração - Comitê de Auditoria (Coaud) , Comitê de Riscos e de Capital (Coris) e Comitê de Remuneração e Elegibilidade (Corem) , todos formados por maioria de membros independentes;
¿ Estatuto Social alinhado às melhores práticas de governança, com definições claras das obrigações do acionista controlador, previsão de representatividade de membros eleitos pelos acionistas minoritários no Conselho Fiscal, Conselho de Administração e seus Comitês de assessoramento, além de medidas protetivas aos minoritários;
¿ Definição de um padrão ético corporativo, por meio do Código de Ética, das Normas de Conduta, do Programa de Integridade e de canais para o acolhimento de denúncias;
¿ Divulgação tempestiva e oportuna de informações relevantes ao mercado;
¿ Divulgação (em: bb.com.br/ri) de documentos afetos à governança corporativa, como o Informe Banco do Brasil sobre o Código Brasileiro de Governança Corporativa, o Código de Governança do BB, a Carta Anual de Políticas Públicas e Governança Corporativa, e Políticas Específicas, como a de Indicação e Sucessão de Administradores e a de Transações com Partes Relacionadas, Além disso, há relatórios por meio dos quais o BB presta contas da sua atuação à sociedade e ao mercado, como o Formulário de Referência, o Relatório Anual, o Relatório Análise do Desempenho e o Relatório de Gerenciamento de Riscos.'
A excelência das práticas de governança do BB é comprovada pela sua adesão ao Novo Mercado da B3 - Brasil, Bolsa, Balcão (desde 2006) , segmento que reúne empresas com padrão elevado de governança corporativa, sendo o único banco listado nesse segmento.
O Banco do Brasil é certificado, também pela B3, como Destaque em Governança de Estatais, o que representa mais um reconhecimento do mercado ao constante aprimoramento das práticas de governança corporativa adotadas pelo BB.
O BB ainda é listado na carteira de Mercados Emergentes do índice Dow Jones de Sustentabilidade (DJSI) da Bolsa de Nova Iorque e, pelo 14° ano consecutivo, no índice de Sustentabilidade Empresarial (ISE) da B3 S.A. - Brasil, Bolsa, Balcão, resultado do compromisso da Administração com a transparência, a prestação de contas, a equidade e a responsabilidade socioambiental.
 (...) 
Registre-se, também, que o Banco do Brasil possui suas próprias instâncias decisórias - sendo a Presidência uma dessas instância, conforme se dessume do artigo 30, inciso I, alínea 'd', do Estatuto Social cada qual com alçadas de atuação específicas, e mesmo antes do advento da Lei 13.303/2016, já dispunha de mecanismos que inibiam o acionista controlador de intervir nas decisões corporativas de forma unilateral e em desrespeito às regras e estruturas internas de governança, a exemplo do fato de o Conselho de Administração da Companhia ser integrado por representantes eleitos, em votação em separado, pelos acionistas minoritários, nos termos do seu Estatuto Social (artigo 18, §1) , considerando ainda o previsto nos artigos 235, 238 e 239 da Lei 6.404/76.
Com efeito, os artigos 89 e 90 da Lei 13.303/16, inspirados nas Diretrizes da Organização para a Cooperação e o Desenvolvimento Econômico - OCDE sobre Governança Corporativa das Empresas Estatais, vieram reforçar a proibição já existente no ordenamento jurídico brasileiro de que o acionista controlador (via Ministério Supervisor) ou os órgãos externos de fiscalização e controle (TCU e CGU) influenciem a administração e o funcionamento das sociedades de economia mista controladas/fiscalizadas, bem como reduzam ou suprimam a autonomia concedida a elas pela lei ou pela natureza mercantil que envergam.
Portanto, considerando a inexistência de ingerência do acionista controlador em relação ao fato ora discutido, não há providência interna a ser adotada pelo Banco.' (grifos nossos) 
50. Considerando a exposição acerca da estrutura de governança da instituição, garantida a devida representatividade dos acionistas minoritários, não se tem notícias de atuação advinda de qualquer integrante dos órgãos de administração do Banco (Conselho de Administração e Diretoria Executiva) ou do seu Conselho Fiscal com vistas a repelir a suposta interferência na autonomia da instituição.
51. Por todo o exposto, em análise das informações apresentadas pelos representantes, bem como daquelas disponibilizadas pela União e pelo Banco do Brasil, a exemplo do que dispõem o item 22 e subitens 22.1. e 22.3. dos Padrões de Auditoria de Conformidade do TCU, aprovados pela Portaria-Segecex 26, de 19 de outubro de 2009 e o Manual de Auditoria Operacional desta Corte, não foram encontradas evidências suficientes e apropriadas que gozem de autenticidade, confiabilidade e exatidão da fonte, capazes de atestar a ocorrência de interferência indevida da controladora (União) sobre questões de cunho administrativo, financeiro ou operacional do Banco do Brasil. Assim, tem-se que, não comprovados os supostos fatos apontados pelos representantes, propõe-se considerar insubsistentes as alegações dos Exmos. Srs. representantes sobre esse quesito.
52. Ademais, dispostas as respectivas razões de representar ao TCU, ambos os representantes convergem suscitando suposto abuso de poder do Exmo. Sr. Presidente da República, com fundamento no art. 117 da Lei 6.404/76 (Lei das S.A.) , por expressa disposição do art. 15 da Lei das Estatais.
53. Ocorre que nenhum dos Exmos. Srs. representantes apontou qual (is) das modalidades elencadas no § 1º da Lei das S.A. teria aplicação ao caso, ao mencionar o supracitado dispositivo legal como sustentação para indicar suposta prática abusiva de poder por parte do Chefe do Executivo federal. Em análise, não foi identicada modalidade de abuso de poder da Lei 6.404/76 na qual poder-se-ia enquadrar a União por decorrência dos supostos acontecimentos narrados pelos representantes, bem como dos demais documentos apresentados aos autos.
54. Assim, entendendo-se que o § 1º do art. 117 da Lei 6.404/76, é elemento normativo fundamental - inafastável - à análise da prática de abuso de poder no contexto do controle empresarial sob regência, avalia-se que, no presente caso concreto, especificamente quanto à eventual abuso de poder da União, em seu exercício de propriedade relativo à sociedade de economia mista Banco do Brasil S.A., diante dos relatos e dos documentos apresentados, inexistem elementos processuais mínimos capazes de materializar a ocorrência de uma das modalidades de abuso de poder dispostas no § 1º do art. 117 da Lei 6.404/76.
55. Por outro lado, cabe salientar que não se desconsidera a existência do risco de que interferências ilegais ocorram no cotidiano da organização, no que tange à relação controladora-controlada. Essa é uma preocupação global, em que os países tendem a se debruçar cada vez mais em trabalhos com o fito de melhorar/criar controles corporativos capazes de mitigar esse risco, mormente a partir de estudos que apontem causas e contribuam para o fortalecimento da boa relação entre o Estado controlador e cada uma de suas empresas controladas.
Da competência da Presidência da República quanto ao controle das ações de publicidade de empresas estatais federais e constatações
56. A Lei 13.303/2016 (Lei das Estatais) define em seu art. 89 que:
'Art. 89. O exercício da supervisão por vinculação da empresa pública ou da sociedade de economia mista, pelo órgão a que se vincula, não pode ensejar a redução ou a supressão da autonomia conferida pela lei específica que autorizou a criação da entidade supervisionada ou da autonomia inerente a sua natureza, nem autoriza a ingerência do supervisor em sua administração e funcionamento, devendo a supervisão ser exercida nos limites da legislação aplicável. (grifos nossos) '
57. Conforme já visto em linhas anteriores, o órgão detentor da supervisão no dispositivo supramencionado é o ministério a que está vinculado a empresa estatal, consoante ratificado pelo art. 49 do Decreto 8.945, de 27 de dezembro de 2016, que regulamenta, no âmbito da União, a Lei 13.303/2016.
58. Assim, verifica-se que a competência primária de supervisão (controle finalístico) é do ministro de Estado a que a entidade esteja vinculada, sendo que o art. 89 da Lei das Estatais não se dirige ao Presidente da República, exceto quando essa autoridade, por motivo de interesse público, tenha avocado tais competências, nos termos do art. 170 do Decreto Lei 200/67.
59. Ao que tudo indica, no que toca à publicidade das entidades da administração indireta, a Presidência da República vem legalmente, ao longo dos anos, tomando para si a competência de supervisão. De acordo com consultas realizadas às leis que regeram a estrutura do Poder Executivo federal nas últimas três décadas, verificou-se que existe previsão legal de controle nessa seara por órgãos da estrutura da Presidência da República, pelo menos, desde a Lei 8.490, de 19 de novembro de 1992.
60. Nessa mesma linha, por meio da Medida Provisória 870, de 1º de janeiro de 2019, que estabelece a organização básica dos órgãos da Presidência da República e dos Ministérios (convertida na Lei 13.844, de 18 de junho de 2019) e do Decreto 9.669, de 2 de janeiro de 2019 (cuja competência quanto à coordenação, à normatização, à supervisão e ao controle de publicidade da administração indireta foi ratificada pelo Decreto 9.980, de 20 de agosto de 2019, que o revogou) , o atual Governo definiu:
'Medida Provisória 870, de 1º de janeiro de 2019, convertida na Lei 13.844, de 18 de junho de 2019
Art. 5º À Secretaria de Governo da Presidência da República compete:
 (...) 
VII - coordenar, normatizar, supervisionar e realizar o controle da publicidade e dos patrocínios dos órgãos e das entidades da administração pública federal, direta e indireta, e de sociedades sob o controle da União;
Decreto 9.669, de 2 de janeiro de 2019
Art. 22. À Secretaria Especial de Comunicação Social compete assistir direta e imediatamente o Presidente da República, especialmente:
 (...) 
IV - na coordenação, na normatização, na supervisão e no controle da publicidade e dos patrocínios dos órgãos e das entidades da administração pública federal, direta e indireta, e das sociedades sob o controle da União;'
61. A Secretaria de Governo da Presidência da República, mediante a edição da Instrução Normativa 02, de 20 de abril de 2018, que disciplina a publicidade dos órgãos e entidades do Poder Executivo federal, conceitua as seguintes espécies de publicidade em seu art. 3º:
'I - publicidade institucional: destina-se a divulgar atos, ações, programas, obras, serviços, campanhas, metas e resultados dos órgãos e entidades do Poder Executivo federal, com o objetivo de atender ao princípio da publicidade, de valorizar e fortalecer as instituições públicas, de estimular a participação da sociedade no debate, no controle e na formulação de políticas públicas e de promover o Brasil no exterior;
II - publicidade de utilidade pública: destina-se a divulgar temas de interesse social e apresenta comando de ação objetivo, claro e de fácil entendimento, com o objetivo de informar, educar, orientar, mobilizar, prevenir ou alertar a população para a adoção de comportamentos que gerem benefícios individuais e/ou coletivos;
III - publicidade mercadológica: destina-se a alavancar vendas ou promover produtos e serviços no mercado; e
IV - publicidade legal: destina-se à divulgação de balanços, atas, editais, decisões, avisos e de outras informações dos órgãos e entidades do Poder Executivo federal, com o objetivo de atender a prescrições legais. (grifo nosso) '
62. Em seu art. 19, a mencionada Instrução Normativa ainda define:
'Art. 19. Não serão analisados pela SECOM:
 (...) 
II - o conteúdo das ações:
a) de Publicidade Mercadológica não vinculada a políticas públicas do Poder Executivo federal;
 (...) ' (grifos nossos) 
63. Em resposta à oitiva realizada por esta Corte, a Secretaria Especial de Comunicação Social da Secretaria de Governo da Presidência da República (Secom) , explanando as suas competências relativas à publicidade dos órgãos e entidades do Poder Executivo federal, assim dispôs (peça 19, p. 7; grifos conforme o original) :
'24. Ao disciplinar a publicidade dos órgãos e entidades do Poder Executivo federal e dar orientações complementares, a Instrução Normativa 2, de 20 de abril de 2018, da Secretaria-Geral da Presidência da República, estabelece que, no desenvolvimento das ações e na criação dos conteúdos das peças publicitárias, os órgãos e entidades deverão observar as disposições do Decreto 6.555/2008 e outras diretrizes, dentre elas, contribuir para a compreensão do posicionamento e das políticas públicas do Poder Executivo federal (art. 6°, III) .
25. É feita a ressalva, ainda, de que a análise e a verificação de conformidade da SECOM, em relação às propostas de ações de comunicação, limitam-se à observância dos objetivos e das diretrizes previstas nos artigos 1° e 2° do Decreto 6.555/2008 e do disposto naquela Instrução Normativa, no tocante ao conteúdo de comunicação e aos aspectos técnicos de mídia (art. 14) .
26. Frise-se que, nos termos do art. 19 da referida IN, não será analisada previamente pela SECOM a Publicidade Mercadológica dos demais integrantes do SICOM - conceituada em seu art. 3° como aquela destinada a alavancar vendas ou promover produtos e serviços no mercado - não vinculada a políticas públicas do Poder Executivo federal (art. 19, inciso II, alínea 'a') .
27. A citada previsão coaduna-se com o disposto na Lei 13.3003/2016, que prescreve, em seu art. 89, que o exercício da supervisão por vinculação da empresa pública ou da sociedade de economia mista, pelo órgão a que se vincula, não pode ensejar a redução ou a supressão da autonomia conferida pela lei específica que autorizou a criação da entidade supervisionada ou da autonomia inerente a sua natureza, nem autoriza a ingerência do supervisor em sua administração e funcionamento, devendo a supervisão ser exercida nos limites da legislação aplicável.'
64. Dessa forma, a Secretaria de Governo da Presidência da República entende que não deve haver o exercício de supervisão quanto à publicidade mercadológica não vinculada a políticas públicas do Poder Executivo federal. Este é o entendimento final que se tem até o momento por parte do Governo.
65. No entanto, nas matérias jornalísticas apresentadas pelos representantes, menciona-se que o Palácio do Planalto, por meio do Secretário de Publicidade e Promoção da Secom, encaminhou comunicado a empresas estatais dispondo que, 'em atendimento à decisão estratégica de maximizar o alinhamento de toda ação de publicidade do poder Executivo federal, o conteúdo de todas as ações publicitárias, inclusive de natureza mercadológica deveria ser submetido para conformidade prévia da Secom' (TC Processo 009.180/2019-2; peça 1, p. 7; TC Processo 009.114/2019-0; peça 1, p. 3) .
66. Em diligência realizada pelo Tribunal, foi solicitada a disponibilização da referida mensagem eletrônica (peça 85) . Na ocasição do atendimenrto da solicitação pela Secom (peça 87, p. 3) , atestou-se a veracidade da informação veiculada na mídia.
67. Em defesa preliminar, nos autos da Ação Civil Pública 5027609-94.2019.4.04.7100, acostada a este processo, a União cita a Nota Técnica 38/2019, proveniente da Secretaria de Governo da Presidência da República, em que, a partir da invocação do regular exercício da autotutela administrativa, é reconhecida a falha da Secom no ocorrido, indicando-se como causa para o equívoco o desconhecimento normativo por parte do servidor empossado há dois dias para assumir o cargo de Secretário de Publicidade e Promoção do órgão. Dada a relevância das colocações realizadas, segue o excerto (peça 76, p. 8, cujo conteúdo é o mesmo apresentado na página 3 da Nota Técnica 45/2019/SEGOV-SE, disposta à peça 77; grifos conforme os originais) :
'15. Em 26.4.2019, a Secretaria de Governo da Presidência da República teve conhecimento, por intermédio da imprensa, que a SECOM exarou um e-mail para as Estatais Federais com o seguinte conteúdo:
'Em atendimento à decisão estratégica de maximizar o alinhamento de toda ação de publicidade do Poder Executivo Federal, comunicamos que, a partir desta data, os conteúdos de todas as ações publicitárias, inclusive de natureza mercadológica, deverão ser submetidos para conformidade prévia da Secom''.
16. Ato contínuo, foi verificado que o servidor público que emitiu o conteúdo do e-mail é um renomado profissional do mercado que estava há dois dias empossado em cargo público. Portanto, constate-se que houve nítido erro plenamente escusável na conduta do agente público.
17. Destaca-se ainda que o art. 19 da Instrução Normativa 2/2018 da SECOM dispõe expressamente que não cabe à SECOM analisar a publicidade estritamente mercadológica das Empresas Estatais:
'Art. 19. Não serão analisados pela SECOM:
I - os custos dos serviços a serem prestados por fornecedores;
II - o conteúdo das ações:
a) de Publicidade Mercadológica não vinculada a políticas públicas do Poder Executivo federal;'
18. Logo - no caso em tela - pode-se concluir que não há a possibilidade jurídica de um e-mail da SECOM revogar uma Instrução Normativa da própria SECOM, ante ao princípio de paridade de formas, bem como da Hierarquia das Normas.
19. Por fim, ressalta-se que a Secretaria de Governo - no regular exercício da autotutela administrativa - publicizou uma nota na imprensa, afirmando que:
'A Secretaria de Comunicação, ao emitir o e-mail, não observou a lei das estatais, pois não cabe à administração direta intervir no conteúdo da publicidade estritamente mercadológica das empresas estatais'.
20. Conclui-se, por conseguinte, que a conduta da Secretaria de Governo teve o condão de afastar qualquer não compreensão da mídia sobre o ocorrido, bem como afastou suposta irregularidade do e-mail da SECOM, diante do exercício do regular Poder de Autotutela Administrativa.
 (...) '
68. Em que pese a Secretaria de Governo da Presidência da República ter se pronunciado nesses termos, em análise de normativos internos do Banco, solicitados em diligência, verificou-se que a Instrução Normativa 515-1 do Banco do Brasil (IN 515-1) , que regulamenta a Propaganda e Publicidade da instituição, vigente a partir de 16/8/2019, dispõe que a mídia das ações de comunicação mercadológica desenvolvidas pelo Banco deve passar pelo crivo da Secom, consoante se dispõe adiante:
'IN 515-1
Propaganda e Publicidade
1.2.12. A exigência de centralização das atividades de propaganda é expressa pelo Decreto 6.555, de 08.09.2008, e pelas Instruções Normativas da Secretaria de Comunicação Social da Presidência da República - Secom, que dispõem sobre a publicidade da Administração Pública Direta e Indireta e sociedades controladas pela União.
1.2.13. As ações de propaganda institucionais e a mídia das ações de comunicação mercadológica desenvolvidas pelo Banco devem ser submetidas à Secom para aprovação. Os custos de produção das ações de comunicação mercadológicas e institucionais devem ser encaminhados à Secom para conhecimento prévio.' (grifo nosso) 
69. Assim, considerando-se a divergência verificada entre os normativos, deve-se propor determinar ao Banco do Brasil que realize os ajustes necessários à correção do item 1.2.13. da IN 515-1, o qual regulamenta as ações de propaganda e publicidade do Banco, com vistas à devida adequação com o que dispõe o art. 19, II, a, da Instrução Normativa 02, de 20 de abril de 2018, da Secretaria de Governo da Presidência da República, que disciplina a publicidade dos órgãos e entidades do Poder Executivo federal, uma vez que este último regramento estabelece que não serão analisadas pela Secom ações de publicidade de cunho mercadológico não vinculada a políticas públicas do Poder Executivo federal.
Do pedido de realização de trabalho com vistas a verificar possíveis vulnerabilidades na governança da União em relação ao Banco do Brasil, constante do TC Processo 009.114/2019-0
70. Na representação relativa ao TC Processo 009.114/2019-0, o autor menciona a possibilidade de existir vulnerabilidades na governança do Governo federal em relação ao Banco do Brasil S.A., aduzindo-se que a situação em comento se assemelha à matéria decidida no Acórdão 1839/2018-TCU-Plenário, Rel. Min. José Múcio Monteiro, proferido em processo que cuidou de avaliar a conduta dos dirigentes da Petrobras relativa a projetos da estatal relacionados à sua política de refino de petróleo, em governos passados (TC Processo 003.502/2016-3) . O Exmo. Sr. representante ainda menciona que 'cabe ao TCU empreender investigação do caso, consoante a mesma linha de atuação que pautou a deliberação em comento'.
71. Em seu preâmbulo, o documento que define as Diretrizes da OCDE de Governança Corporativa para Empresas Estatais - utilizado como referencial teórico no citado trabalho desenvolvido pelo TCU - dispõe que:
' (...) (as Diretrizes) são recomendações aos governos sobre como assegurar que as empresas estatais operem de forma eficiente, transparente e responsável. Elas são o padrão internacionalmente aceito sobre a maneira como os governos devem exercer a função de propriedade estatal, para evitar as armadilhas da titularidade passiva e a excessiva intervenção estatal.' (grifo nosso) 
72. Em análise do Relatório que fundamentou o Acórdão 1839/2018-TCU-Plenário, verifica-se que o achado de auditoria relativo às vulnerabilidades de governança identificadas não guarda relação com a suposta vulnerabilidade trazida a estes autos, porquanto naquela ocasião tratou-se basicamente da situação de titularidade estatal passiva da União com relação à Petrobras, representada pela (s) : a) falta de direcionamento estratégico por parte do Estado que delimitasse de forma clara e objetiva os objetivos de interesse público que deveriam ser perseguidos pela estatal; b) falta de política de propriedade em relação às participações acionárias da União na Petrobras, cujos direitos foram exercidos de forma dispersa e desprovida de accountability; c) fragilidades no rito de indicação para membros do conselho (falta de critérios objetivos, transparência, rastreabilidade, segregação de funções e balanceamento de poder) nas indicações da União para membros do Conselho de Administração da Petrobras.
73. De forma diversa, o Exmo. Sr. representante expõe uma suposta vulnerabilidade atinente a uma excessiva intervenção estatal por parte da União, portanto, não se tratando do mesmo cerne do achado supracitado.
74. Dessa forma, sobre o pedido formulado pelo representante para se 'verificar possíveis vulnerabilidades na governança da União em relação ao Banco', mencionando-se no corpo da representação que tal verificação deveria ocorrer 'na mesma linha de atuação que pautou a deliberação em comento', tem-se que - não obstante a ausência de competência para formulação de pedido de fiscalização - se trata de trabalho com potencial de materialidade e relevância a ser desenvolvido no âmbito de auditoria específica, assim como engendrado no TC Processo 003.502/2016-3.
75. Conforme já consignado em exame preliminar constante da peça 9, do TC Processo 009.114/2019-0:
'28. Quanto ao item c do pedido realizado pelo representante, qual seja, 'verificar as vulnerabilidades na governança da União em relação ao Banco do Brasil, conforme reveladas pelo episódio em questão' (peça 1, p. 11) , tem-se que tal solicitação refere-se a trabalho de escopo ampliado, não sendo adequada - ao menos por ora - a sua realização no âmbito deste processo específico. Nada obstante, na ocasião da instrução de mérito (e a depender dos fatos constatados que advierem no decorrer da instrução processual) , existe a oportunidade de se propor autorização para que esta unidade técnica avalie a oportunidade e a conveniência de se realizar auditoria própria, nos termos solicitados pelo Exmo. Sr. Subprocurador do MPTCU, Lucas Rocha Furtado, devendo-se observar, ainda, o disposto no art. 244 do Regimento Interno do TCU (RI/TCU) .'
76. Levando-se em conta que as análises empreendidas sobre os processos de representação ora tratados são sobremaneira delimitadas à medida necessária, incidentalmente específicas ao deslinde da questão suscitada, não se descarta a hipótese da existência de vulnerabilidades na governança do Banco do Brasil, sejam elas relacionadas à atuação da União enquanto sua controladora, sejam concernentes ao funcionamento dos órgãos de administração e de controle da entidade (a exemplo do que se dispõe nos parágrafos 109-118 adiante) , em face da legislação regente e das melhores práticas de governança atualmente reconhecidas - mormente no que tange aos documentos da OCDE e do IBGC sobre o tema.
77. Assim, com supedâneo no que dispõe o Objetivo Estratégico 59 - Contribuir para o aperfeiçoamento da Governança dos Bancos Públicos - do Plano Estratégico do TCU 2019-2025, mostra-se plausível propor autorização para que a SecexFinanças, mediante outras análises que se mostrarem necessárias, avalie a oportunidade e a conveniência de propor a realização de auditoria própria, nos termos solicitados pelo Exmo. Sr. Subprocurador do MPTCU, Lucas Rocha Furtado, com a devida observância do disposto no art. 244 do Regimento Interno do TCU (RI/TCU) . Assim, conforme já introduzido no parágrafo 55 desta instrução, o trabalho a ser eventualmente incluído no Plano de Fiscalizações do TCU objetivaria averiguar a existência de vulnerabilidades na governança da União em relação ao Banco, especificamente, quanto ao exercício do poder de propriedade da União e às potenciais fragilidades nas estruturas de proteção contra potenciais abusos de poder da controladora.
Dos supostos prejuízos causados pela gestão do Banco do Brasil com a suspensão da campanha publicitária
Manifestações do Banco do Brasil (peças 89, 20 e 75) 
78. Consoante já transcrito no início da seção anterior, o Banco alegou que, quando da aprovação do Plano Estratégico de Comunicação (PEC) e do Plano Anual de Comunicação (PAC) pelo Conselho Diretor, em 18/12/2018, o atual Presidente não compunha esse colegiado, haja vista ter sido nomeado para o cargo em 02/01/2019, tomando conhecimento das principais diretrizes desses instrumentos de planejamento indiretamente, por meio de reportes parciais do diretor da Diretoria de Marketing e Comunicação (Dimac) , não sendo possível mencionar as datas desses reportes de forma precisa, porquanto reuniões informais entre a Presidência e as diretorias sob a sua supervisão direta ocorrem com frequência na dinâmica do Banco (peça 89, p. 3) .
79. Nessa linha, declarou-se que o mesmo ocorreu em relação à Campanha Selfie, tendo o Presidente do Banco tomado conhecimento dos seus desdobramentos por meio de reportes informais e esporádicos do diretor da Dimac, não sendo possível estabelecer a data específica.
80. Informou-se que a veiculação do filme vinculado à Campanha publicitária chamou a atenção do Presidente do Banco para a necessidade de integrar, ao seu formato original, outros jovens que também interessa à instituição ter como clientes. Portanto, nessa esteira, a unidade jurisdicionada aludiu que o seu Presidente, procurando melhor atender aos interesses negociais da companhia, amparado pelo artigo 30, inciso I, alínea 'd', do Estatuto Social, que estabelece ser da competência do presidente do Banco supervisionar a atuação dos diretores e titulares das unidades diretamente ligadas à Presidência, reuniu-se em abril de 2019 com o diretor da Dimac, externando o entendimento de se reavaliar os meios originalmente empregados para o atingimento das metas de expansão da base de clientes digitais.
81. Foi exposto que, nessa reunião, ponderados os interesses negociais envolvidos, bem como os critérios de conveniência e oportunidade próprios dos atos de gestão, decidiu-se suspender a Campanha Selfie, com vistas a iniciar discussões sobre a construção de uma propaganda que integrasse ao formato original daquela campanha outros jovens que interessam ao Banco que façam parte de sua clientela. A instituição declara que, aliado a isso, ante a possibilidade de aproveitamento dos espaços publicitários contratados nos meios de comunicação com outro vídeo promocional e considerando a oportunidade gerada pelo encerramento do prazo de apresentação da Declaração de Ajuste Anual do Imposto de Renda, optou-se por redirecionar os esforços de marketing à divulgação de campanha que estimulava a indicação do Banco como destino da restituição do imposto de renda, incentivando-se a contratação de operação de crédito de antecipação daquela restituição (Campanha IR-2019) .
82. O BB ainda destacou que foram atendidos os artigos 154 e 155 da Lei 6.404/1976 - Lei das S.A., na medida em que o ato de gestão do Presidente do Banco, de natureza autônoma e exclusiva, procurou cumprir os interesses da Companhia, visando também aproveitar as oportunidades de negócios que se apresentaram, a exemplo da mencionada Campanha IR-2019. Enfatizou ter se tratado de decisão de cunho negocial ('business decisions') , aderente às atribuições estatutárias próprias do administrador e à legislação em destaque (peça 89, p. 4) .
83. No que concerne aos gastos envolvidos, de acordo com o Banco (peça 20, p. 7) , para a produção e a divulgação da Campanha Selfie, sobre a qual havia proposta inicial de veiculação no 1o semestre/2019 - para o período de 24/03/2019 a 27/04/2019 - e no 2o semestre/2019, foi previsto orçamento total de R$ 79 milhões, sendo R$ 39,5 milhões para cada semestre. O Banco acrescenta que, considerando que a veiculação da peça publicitária foi interrompida em 13/04/2019, a instituição somente suportará gastos correspondentes à produção da peça e aos exatos espaços efetivamente utilizados nas mídias.
84. Ainda conforme a instituição financeira, 'apurou-se que os custos relacionados à produção totalizaram a quantia de R$ 2,1 milhões, dos quais já foram pagos R$ 1,5 milhões', e que, portanto, ainda estariam pendentes de pagamento aproximados R$ 600 mil. Esclarece que os custos relacionados à divulgação da Campanha, no período de 24/03/2019 a 13/04/2019, totalizaram o valor de R$ 17,5 milhões, dos quais já foram pagos R$ 12,8 milhões, portanto, ainda pendentes de pagamento aproximados R$ 4,7 milhões (peça 20, p. 8) .
85. No âmbito da Ação Civil Pública 5027609-94.2019.4.04.7100, o Banco afirmou não ter havido prejuízos em função da suspensão da campanha publicitária, uma vez que a sua substituição pela ação publicitária 'crédito para antecipação do imposto de renda', em 13/04/2019, importou no aproveitamento dos mesmos espaços de mídia remanescentes contratados anteriormente, assim como que os custos envolvidos com a produção do novo filme, no importe de R$ 42.400,00 (quarenta e dois mil e quatrocentos reais) , visava ao incremento de novos negócios da organização (peça 75, p. 34) . Nessa esteira, o Banco conclui (peça 75, p. 36; grifo conforme o original) :
'115. O que houve, repita-se aqui em alto e bom som, foi um ato de gestão do Banco, de índole estritamente negocial e mercadológica, orientada à reavaliação dos meios empregados para atingimento das metas de expansão da base de clientes, com vistas a integrar ao formato original da campanha 'Selfie' outros perfis de jovens que ao Banco também interessava alcançar, seguida de outra decisão administrativa interna, no sentido de se aproveitar uma janela de oportunidade mercadológica (campanha de crédito para antecipação do imposto de renda) , não se vislumbrando nessa decisão prejuízo financeiro ao Banco.'
Análise
86. As notas fiscais encaminhadas pelo Banco dizem respeito a gastos relativos à Campanha Selfie como um todo. De acordo com a Instrução Normativa 515-1, que regulamenta a Propaganda e a Publicidade do Banco, considera-se campanha o esforço de comunicação que engloba a produção de uma série de peças publicitárias para veiculação nos meios de comunicação eletrônicos e impressos, a exemplo de anúncio, filme, spot de rádio, folheteria, comunicação dirigida, bem como exposição nos pontos de venda ou para envio ao público-alvo (item 1.1.1.1.) .
87. Nessa esteira, de acordo com as notas fiscais apresentadas, verificou-se um gasto com produção de R$ 1.523.385,19 (peças 24-29 e 68-71; peça 102 - tabulação das despesas parciais da campanha publicitária) . Ademais, a partir dos planos de mídia disponibilizados e correspondentes notas fiscais, foi identificado um gasto de veiculação no montante de R$ 12.703.626,05 (peças 30-67; peça 102) . Os valores relativos à produção e à veiculação levantados se coadunam com os valores aproximados informados como efetivamente pagos pela unidade jurisdicionada, observando-se que, quanto à veiculação, tratam-se de valores parciais.
88. Do ponto de vista orçamentário, de acordo com as informações prestadas pelo Banco, comparando-se os valores previstos com os efetivamente executados, verifica-se ter havido uma economia orçamentária total para os cofres da instituição da ordem de R$ 59,4 milhões (R$ 79 milhões previstos para os dois semestres de 2019, deduzidos do total de R$ 19,6 milhões, relativos à produção e à divulgação da campanha) .
89. Do ponto de vista econômico, salienta-se que atestar um prejuízo para uma organização, em função de determinada alteração em seu planejamento, envolve sopesar o benefício final que se obteve em decorrência desse processo. Nessa perspectiva, observe-se que até mesmo órgãos da administração direta podem incorrer em perdas decorrentes de mutações de planos e, ainda assim, obter benefícios superiores a essas perdas.
90. Significa dizer, quanto ao caso específico sob exame, que para se afirmar pela ocorrência de eventual prejuízo aos cofres do Banco por decorrência da suspensão da Campanha Selfie seria necessário sopesar o benefício final obtido em função de todos os atos de gestão que visaram à alteração ocorrida no Plano Anual de Comunicação - PAC. Sem desconsiderar outros aspectos, por exemplo, seria necessário confrontar os resultados obtidos (receitas deduzidas das despesas) em função da campanha suspensa com aqueles advindos da mencionada 'Campanha IR-2019', que a substituiu de modo a ocupar os mesmos espaços de mídia anteriormente contratados.
91. Conforme se percebe, trata-se de questão de embaraçosa objetivação nos presentes autos, de deslinde - avalia-se - não transponível para a consumação verossímil de conduta típica a exigir algum tipo de reparação, mormente em função da ampla gama de fatores que podem influenciar as receitas da instituição.
92. A este exemplo, de maneira a examinar eventual malefício objetivamente detectável, em caráter geral - por exemplo - na esfera contábil do Banco, não se obtiveram indícios de que a instituição tenha incorrido em prejuízos confirmados em função do ato de gestão impugnado. Na contramão dessa hipótese, cite-se que o resultado comercial da instituição apresentado no segundo trimestre de 2019 superou o mesmo trimestre do ano anterior em 18,33% (2° trimestre de 2018: R$ 6,832 bilhões; 2º trimestre de 2019: R$ 8,084 bilhões) , consoante apresentado na Demonstração do Resultado do Exercício com Realocações (séries históricas) , disponível no endereço: https://ri.bb.com.br/informacoes-financeiras/central-de-resultados/.
93. Outrossim, desta vez sob o ponto de vista acionário da estatal, o Banco não reconheceu reflexos negativos em suas ações negociadas no mercado de capitais em virtude do fato em discussão. Informou-se que a ação BBAS3 passou por valorização por 6 dias consecutivos a partir do dia 24/4/2019, contudo, provavelmente, em razão das publicações dos resultados de outras instituições financeiras pares, próximas a essa data, o que pode ter gerado expectativa do mercado quanto aos resultados do BB e consequente influência na performance de suas ações (peça 20, p. 7; peça 23 e também disponível em: https://ri.bb.com.br/servicos-para-investidores/historico-de-cotacoes/) .
94. Dessa forma, diante de tais óbices - previsíveis - à caracterização última de prejuízo, não foram reunidos no processo elementos de conduta do Presidente do Banco que possam atrair enquadramento como prática de ato antieconômico, mormente dada a ausência de danos econômicos observáveis que afetem o patrimônio da instituição.
95. Nada obstante, verifica-se ainda a necessidade de averiguação quanto à existência de poderes normativos do Presidente do Banco capazes de legitimá-lo a modificar ações de comunicação em curso previamente planejadas e devidamente aprovadas pelo Conselho Diretor.
96. Nessa esteira, de acordo com o item 7.1.1., da Instrução Normativa 282-1, que trata das competências e alçadas administrativas do Banco, quem detém a competência de aprovar o planejamento Estratégico de Comunicação (PEC) e o Plano Anual de Comunicação (PAC) é o Conselho Diretor (peça 92, p. 1) .
97. Por sua vez, o item 7.4.1. da mencionada IN define que compete ao Comitê de Administração da Dimac - subordinada ao Conselho Diretor (formado pelo Presidente e pelos Vice-Presidentes do Banco) - autorizar alterações no Plano Anual de Comunicação (PAC) , por evento, observada a programação orçamentária, no valor de até R$ 1,5 milhão (peça 92, p. 1) .
98. Em um primeiro momento, compreende-se que uma decisão unilateral tomada pelo Presidente do Banco tendente a modificar o PAC em execução estaria em desconformidade com o normativo interno supramencionado. No entanto, nos termos do art. 6º, VII, do Regimento Interno do Conselho Diretor, é atribuição do Presidente do Banco decidir, ad referendum do Conselho Diretor - a quem se subordina o Comitê de Administração da Dimac -, sobre as matérias de competência desse Colegiado que exijam solução urgente (peça 100, p. 3) . Nesse sentido de urgência, o Banco aduziu:
Resposta em oitiva (peça 89, p. 4) :
'A propósito, considerando a dinâmica e prática do mercado publicitário e de propaganda - que também se reflete na atuação dos players do mercado concorrencial partilhado pelo BB (a exemplo do Banco Itaú, Banco Bradesco etc.) - nesse nicho específico, eventuais alterações de campanha já aprovadas que se mostrem necessárias demandam o máximo de celeridade e informalidade possível, de modo a acompanhar os movimentos mercadológicos e responder proativamente/prontamente, sob pena de perder-se o timing  (leia-se, inclusive, uma janela de oportunidade - como o foi a veiculação da Campanha de IR-2019) e, consequentemente, a potencial vantajosidade decorrente do referido movimento/alteração.'
Resposta em diligência (peça 20, p. 3) 
'Por isso, diante da oportunidade mercadológica gerada pelo encerramento do prazo de apresentação da Declaração de Ajuste Anual do Imposto de Renda, ocorrido em 30.04.2019, orientou-se redirecionar os esforços de marketing à divulgação de campanha que estimulava a indicação do Banco como destino da restituição do imposto de renda, incentivando-se a contratação de operação de crédito de antecipação daquela restituição ('Campanha IR-2019') .'
99. Aprecia-se ser de bom alvitre considerar razoáveis, processualmente verossímeis, os argumentos apresentados pelo Banco, no sentido de que a suspensão da campanha visou a ampliar o público-alvo a ser atingido, e que houve urgência em se decidir acerca do aproveitamento dos espaços de mídia já contratados para fins de veiculação do filme publicitário referente à Campanha Self, frente à oportunidade de redirecionamento de esforços com a substituição pela propaganda relativa ao crédito para antecipação do Imposto de Renda (IR) , notadamente em razão de que o prazo para a entrega da declaração restaria encerrado ao final do mês de abril/2019. Saliente-se, consoante documentos acostados aos autos, que havia a necessidade de o cliente realizar a indicação do Banco do Brasil como instituição apta a receber a restituição do imposto, quando da finalização do preenchimento da declaração do IR (também disponível em: https://bit.ly/2WYi1BV) .
100. Acrescente-se que tende a corroborar a legitimidade da conduta do Presidente do Banco a declaração feita no sentido de que as decisões em comento foram tomadas em conjunto com a Diretoria de Marketing e Comunicação (Dimac) (vide parágrafos 80-81) . Assim, nos termos apresentados pela instituição e em análise de seu Estatuto e normativos internos, não se vislumbram a ocorrência de ato irregular, que atente contra os interesses da estatal.
101. Abstraindo-se da questão dos agentes competentes para deliberar acerca da matéria analisada, de forma geral, na seara administrativa, tem-se que os ajustes em planos anuais que refletem o planejamento estratégico de uma organização são inerentes à dinâmica exigida de sua gestão; trata-se do conhecido ciclo PDCA (Plan-Do-Check-Act) . Em síntese, a dinâmica engloba a elaboração de um plano (Plan) , que deve ser traduzido em ações efetivas durante um período predefinido (Do) , sobre as quais precisa-se realizar constante controle (Check) , devendo-se efetuar ajustes no plano inicialmente construído sempre que tal necessidade for verificada, em perene movimento de retroalimentação (Act) .
102. Ao que se percebe, foi nessa lógica que aponta ter atuado a gestão do Banco, que, consoante já exposto em linhas passadas, em manifestação no âmbito da Ação Civil Pública 5027609-94.2019.4.04.7100, assim aduziu (peça 75, páginas 17 e 31) :
'34. Em breve síntese, registre-se que as definições do PAC determinam as orientações estratégicas para ações de comunicação institucional e mercadológicas do Conglomerado Banco do Brasil para públicos interno e externo, bem como as ações de comunicação mais relevantes e de maior porte que serão realizadas no exercício.
 (...) '
92. Note-se que havendo identificação de novas necessidades de alinhamento estratégico para cumprimento dos objetivos do Banco, as campanhas podem e devem ser ajustadas.
93. Ocorre que, valendo-se de um ponto de vista mais amplo e geral alinhado aos objetivos estratégicos de comunicação estabelecidos no PAC do Banco de 2019, notadamente o objetivo de rejuvenescimento da marca, julgou-se conveniente e oportuno reavaliar os meios empregados para atingimento das metas de expansão da base de clientes, com vistas a integrar ao formato original da campanha outros perfis de jovens que ao Banco também interessava alcançar.
103. Outrossim, em resposta a diligência efetuada, a unidade jurisdicionada apresentou degravação de trechos da entrevista coletiva concedida pelo seu Presidente, na oportunidade de divulgação de resultados do BB, no dia 9/9/2019, em que se aborda a motivação da suspensão da veiculação da peça publicitária em tela, mencionando-se que houve a intenção de ampliar o público-alvo da campanha (peça 21, p. 1) :
'Esse governo assumiu com uma visão, falando claramente de profissionalização da gestão de empresas públicas etc sem interferência política. A gente teve dois episódios recentes ai, um que foi a propaganda do Banco do Brasil, que foi suspensa por incomodar o presidente (...) Qual o tamanho dessa liberdade de ação [do Presidente do Banco] e até onde vai a interferência do presidente Bolsonaro no Banco do Brasil?
Rubem Novaes: (...) em relação ao filme, o presidente viu o filme, eu não tinha visto o filme, foi até falha minha porque eu deveria ter visto o filme. Ele viu o filme e me mandou 'olha o filme aqui, do Banco do Brasil, e coisa e tal' e eu assisti ao filme e realmente eu estranhei. Não gostei do filme. Não gostei por uma razão muito simples, o nosso objetivo é atingir a todo espectro da juventude brasileira eu não vi representado naquele filme uma série de segmentos da juventude que nos interessa como cliente. Eu não vi ali o jovem fazendeiro, não vi ali o rapaz que é esportista, não vi ali o nerd, eu não vi ali aquele jovem de classe média baixa que rala o dia inteiro para pagar os seus estudos à noite, ficou muito concentrado numa juventude descolada. Eu achei que não era uma boa amostra, não era uma amostra representativa de todo o conjunto da juventude que a gente gostaria de atingir numa campanha do Banco do Brasil. Por decisão nossa, retiramos o filme e vamos ver uma maneira de atingir a juventude, de uma maneira mais adequada.
Mas, nesse caso, não faria sentido manter a propaganda e criar uma nova campanha depois contemplando os públicos que sentiu que não estavam contemplados? Porque isso teria, por exemplo, minimizado ruído de que houve uma interferência do governo dentro do Banco do Brasil.
Rubem Novaes: Eu prefiro ter uma propaganda que realmente atinja todo o espectro que a gente quer atingir, acho mais adequado. (grifaram-se) '
104. Saliente-se, ainda, o pertinente ponto de vista exposto pelo Exmo. Sr. Juiz Federal, da 4ª Vara Federal de Porto Alegre/RS, quando da análise desenvolvida em vias de decisão preliminar, nos autos da Ação Civil Pública 5027609-94.2019.4.04.7100, do qual se partilha (peça 74, p. 6) :
'Por fim, é público e notório que, com a ampla cobertura da mídia ao caso em debate, o vídeo que marca a campanha Selfie repercutiu na sociedade para muito além do alcance que teria se tivesse prosseguido em exibição, tendo sido exposto em veículos de mídia de massa por semanas: não há que se falar na ausência de divulgação do material ao público.'
105. Em complemento, observe-se que o último posicionamento do Banco de que se tem conhecimento sobre o assunto, realizado em respostas a indagações neste processo, vai no sentido de que não foi descartada por completo a possibilidade de retomada da peça publicitária (TC Processo 009.114/2019-0; peça 15, p. 4) .
106. Em síntese, resguardada a competência do TCU de exercer o controle do poder discricionário da Administração Pública (v.g. Acórdãos 2470/2013, Rel. Min. Augusto Sherman; 1077/2015, Rel. Min. Aroldo Cedraz; e 2440/2017, Rel. Min. Augusto Nardes, todos do Plenário do TCU) : a) sob as óticas orçamentária e econômica, não foram constatados elementos que levem à conclusão pela ocorrência de resultados negativos aos cofres do Banco, não sendo também observados reflexos externos maléficos quanto aos preços de suas ações comercializadas no mercado de capitais (BBAS3) , em função da suspensão da Campanha Selfie; b) os normativos do Banco dão suporte aos atos efetivados pelo Presidente da instituição; e que c) ajustes e correções de planos em execução dizem respeito a movimentos inerentes à dinâmica da gestão das organizações, assim como que, no caso específico, as justificativas para tais mutações se mostram pertinentes, não se mostrando atentatatórias aos interesses da estatal: não se identificou, no ato da Presidência do Banco do Brasil, conduta desarrazoada, atentatória aos interesses da instituição, que pudesse justificar seu enquadramento como ato antieconômico, referido no arts. 8º, caput, e 16, III, b e c, da Lei 8.443/1992 (LOTCU) , que, consequentemente, permitisse resultar na sanção prevista no art. 58, III, desse mesmo diploma legal. Ademais, ainda importa observar a possibilidade de retomada da Campanha pelo Banco, que ainda não foi completamente desconsiderada pela sua gestão.
107. Desta feita, propõe-se considerar insubsistentes as alegações dos representantes no sentido da prática de ato de gestão antieconômico supostamente cometido contra os interesses do Banco pela sua gestão, em decorrência da suspensão da campanha publicitária sob análise, mormente pela ausência de danos econômicos observáveis que reflitam no patrimônio da instituição.
108. Inobstante tais conclusões, dois assuntos que permeiam o caso ainda devem ser alvos de análise, quais sejam, a ausência de formalização da decisão, que implicou alteração do planejamento de comunicação do Banco, e a possível ausência de motivação (formalização do motivo) prévia à prática do ato administrativo impugnado.
Da formalização de tomadas de decisão sobre alterações do planejamento de comunicação do Banco
109. Em diligência, foi solicitado que o Banco apresentasse a documentação que oficializou a determinação que suspendeu a peça publicitária tratada no presente feito, bem como seu histórico de tramitação interna (peça 86) . Nos termos dispostos pela unidade jurisdicionada, à página 4 da peça 89:
'Aliás, justamente em razão dos argumentos supramencionados, não há previsão no normativo interno do Banco (IN 515 - em anexo) sobre a necessidade de formalização de instrumento para implementar alterações da espécie, atinentes a campanhas publicitárias que já estavam devidamente aprovadas, pois, se assim fosse, engessaria sobremaneira o dinamismo desse mercado publicitário, o que implicaria, inclusive, em potencial risco de prejuízos frente aos concorrentes.'
110. O dizeres supra podem apontar para uma fragilidade/vulnerabilidade relevante do Banco no que concerne ao processo de tomada de decisão da sua Diretoria Executiva, visto que as decisões de relevância estratégica do Banco deveriam ser devidamente formalizadas.
111. Ao atuar de forma contrária a esse entendimento, criam-se riscos consideráveis à instituição relacionados ao controle de possíveis conflitos de interesse da gestão, prejudicando-se a fiscalização realizada pelos órgãos de controle próprios da entidade e pelo seu Conselho de Administração. Além disso, torna-se mais dificultoso o controle efetuado pelos órgãos externos de fiscalização, inclusive, podendo-se comprometer a responsabilização de agentes públicos por irregularidades eventualmente identificadas por esta Corte. Enfatize-se que não se tratou de uma decisão relacionada a aspectos de pequena importância no âmbito da empresa; de forma diversa, cuidou-se de alteração relevante, que diz respeito a disposições constantes do seu Plano Anual de Comunicação (PAC) .
112. Antes de tudo, trata-se de uma questão afeta à transparência pública e à accountability, não devendo a formalização dessas decisões se submeter à discricionariedade da alta administração da instituição. Conforme consignado no Referencial Básico de Governança do TCU, aplicável a Órgãos e Entidades da Administração Pública (2014) :
'Os membros da alta administração e dos conselhos de administração ou equivalente são os responsáveis por prestar contas de sua atuação e devem assumir, integralmente, as consequências de seus atos e omissões (IBGC, 2009) .
Tradicionalmente, a implementação do sistema de governança deve incluir mecanismos de prestação de contas e de responsabilização para garantir a adequada accountability. A IFAC (2013) acrescenta a estes mecanismos a necessidade de um contexto de transparência para garantir a efetividade da accountability.
A prestação de contas não deve restringir-se ao desempenho econômico-financeiro, mas contemplar também os demais fatores (inclusive intangíveis) que norteiam a ação gerencial e que conduzem à criação de valor para a organização (IBGC, 2009) .'
113. O Código das Melhores Práticas de Governança Corporativa do Instituto Brasileiro de Governança Corporativa (IBGC) , ao tratar do processo de tomada de decisão das corporações, define que 'as principais decisões devem ser adequadamente fundamentadas, registradas e passíveis de verificação pelas devidas partes interessadas'.
114. Nesse mesmo sentido orienta o Guia de Implantação de Programa de Integridade nas Empresas Estatais, da Controladoria-Geral da União (CGU; 2015) , quando expõe que, no âmbito do processo de tomada de decisão, é boa prática 'estabelecer normas que prevejam a obrigatoriedade de se registrar as discussões realizadas no âmbito da reunião prévia, especialmente as dúvidas levantadas e as pendências não sanadas' (disponível em: https://bit.ly/34E42DO) .
115. Por sua vez, o art. 9º da Lei 13.303/2016 (Lei das Estatais) define que a empresa pública e a sociedade de economia mista adotarão regras de estruturas e práticas de gestão de riscos e controle interno que abranjam ação dos administradores e empregados, por meio da implementação cotidiana de práticas de controle interno.
116. Nessa esteira, o art. 18, II, da Lei das Estatais atribui a competência pela implementação e supervisão dos sistemas de gestão de riscos e de controle interno ao Conselho de Administração, adiante disposto:
'Art. 18. Sem prejuízo das competências previstas no art. 142 da Lei 6.404, de 15 de dezembro de 1976, e das demais atribuições previstas nesta Lei, compete ao Conselho de Administração:
 (...) 
II - implementar e supervisionar os sistemas de gestão de riscos e de controle interno estabelecidos para a prevenção e mitigação dos principais riscos a que esta¿ exposta a empresa pública ou a sociedade de economia mista, inclusive os riscos relacionados a¿ integridade das informações contábeis e financeiras e os relacionados a¿ ocorrência de corrupção e fraude;' (grifo nosso) 
117. Ainda, consoante a Carta Diretriz 5 - Sociedades de Economia Mista -, do Instituto Brasileiro de Governança Corporativa (IBGC) , 'os conselheiros de administração devem garantir controles internos adequados para evitar a prática de atos lesivos à SEM. Esse dever inclui a elaboração de políticas internas que permitam a fiscalização efetiva dos atos de gestão praticados no âmbito da SEM'.
118. Isso posto, respeitada a disposição constante do art. 90 da Lei das Estatais, com base nos arts. 2º, II, e 4º da Resolução-TCU 265, de 9 de dezembro de 2014, propõe-se determinar ao Banco do Brasil que, no prazo de 30 dias, apresente a esta Corte plano de ação que objetive empreender revisão e ajustes na política de controles internos do Banco de modo que ela contenha previsão expressa quanto à obrigação de se formalizar as tomadas de decisão relevantes, provenientes da sua Diretoria Executiva, envolvendo as que visem alterar instrumentos de planejamento da instituição relacionados à sua estratégia de comunicação ou a estratégias ligadas a outras áreas em que existam lacunas nesse sentido, contendo, no mínimo, a definição das ações a serem adotadas para o tratamento do problema identificado, os responsáveis pelas ações e os prazos para implementação.
Da ausência de motivação (formalização do motivo) prévia à prática do ato administrativo impugnado
119. Um outro ponto que merece destaque acerca do caso - conexo ao assunto anteriormente tratado -, diz respeito a uma possível ausência de motivação (formalização do motivo, requisito do ato administrativo) como subsídio à tomada de decisão em suspender a Campanha Selfie, embora os motivos tenham sido expostos a posteriori, quando da impugnação do ato empreendido pela gestão do Banco (a exemplo do exposto nos parágrafos 80, 102 e 103) .
120. Do ponto de vista legal, a exigência de motivação gira em torno, fundamentalmente, do comando previsto no art. 50, VIII, da Lei 9.784/99, que define que os atos administrativos deverão ser motivados, com indicação dos fatos e dos fundamentos jurídicos, quando importem anulação, revogação, suspensão ou convalidação de ato administrativo.
121. Por outro lado, o parágrafo único do Decreto-Lei 200/67 define que será assegurado 'às empresas públicas e às sociedades de economia mista condições de funcionamento idênticas às do setor privado (...) '.
122. Inobstante o reconhecimento de que o supracitado dispositivo tenha tido por objetivo conferir mais flexibilidade às estatais quando da administração de seus negócios (notadamente àquelas inseridas em regime de livre concorrência, em que competem diuturnamente com o setor privado) , isso não autoriza que atos administrativos sejam efetivados sem que exista motivação prévia à sua consecução.
123. Assumir o contrário seria dizer ser comum, na iniciativa privada, a realização de atos sem a devida motivação. Tenha-se que uma afirmação nesse sentido não se mostra razoável; tampouco verdadeira, mormente em virtude da grande repaginação que vêm sofrendo as organizações ao longo dos movimentos pela busca da boa governança ocorridos nas últimas três décadas, já que atos suportados pelas correspondentes motivações permitem que os proprietários exerçam controles mais efetivos sobre seus negócios, cabendo, portanto, ao administrador cumprir seu dever de diligência, tomando decisões informadas, refletidas e desinteressadas.
124. A definição das instâncias adequadas de governança e de regras específicas para tomada de decisão com base em informações razoavelmente necessárias são importantes não só para Companhia, mas também para isenção ou atenuação da responsabilidade do administrador em caso de insucesso em alguma operação societária.
125. Isso deriva da aplicação da regra de decisão negocial (business judgement rule) , que passou a ser frequentemente invocada pelos administradores em processos da Comissão de Valores Mobiliários (CVM) , mas, muitas vezes, sem conseguir demonstrar qualquer tipo de procedimento adotado para a tomada de suas decisões (voto do Diretor Gustavo Gonzalez, Processo Administrativo Sancionador CVM Nº RJ2016/7961, p. 20, item 84) .
126. Em julgamentos sobre a responsabilização de gestores, o TCU vem utilizando a regra da decisão negocial, desde que o administrador siga os seguintes princípios (Acórdãos 2824/2015 e 1839/2018, Rel. Min. José Mucio Monteiro; 2546/2017, Rel. Min. Vital do Rêgo; 3052/2016, Rel. Min. Benjamin Zymler, todos do Plenário do TCU) :
'i) decisão informada: decisão na qual os administradores basearam-se nas informações razoavelmente necessárias para tomá-la. Podem os administradores, nesses casos, utilizar, como informações, análises e memorandos dos diretores e outros funcionários, bem como de terceiros contratados. Não é necessária a contratação de um banco de investimento para a avaliação de uma operação;
ii) decisão refletida: a decisão tomada depois da análise das diferentes alternativas ou possíveis consequências ou, ainda, em cotejo com a documentação que fundamenta o negócio. Mesmo que deixe de analisar um negócio, a decisão negocial que a ele levou pode ser considerada refletida, caso, informadamente, tenha o administrador decidido não analisar esse negócio; e
iii) decisão desinteressada: decisão que não resulta em benefício pecuniário ao administrador. Esse conceito vem sendo expandido para incluir benefícios que não sejam diretos para o administrador ou para instituições e empresas ligadas a ele. Quando o administrador tem interesse na decisão, aplicam-se os standards do dever de lealdade (duty of loyalty) .'
127. Um ato sem motivação prévia somente poderá ser efetivado em caráter excepcional, devendo ser irrefutável o motivo que lhe deu ensejo, principalmente porque, em termos pragmáticos, assumir postura permissiva sem tais observações teria por consequência também assumir o risco de que, recorrentemente, atos administrativos sejam efetivados sem a correspondente motivação, já que as melhores justificativas poderiam ser pensadas e dadas somente por provocação. Frise-se que isso também acabaria por ferir os princípios do contraditório e da ampla defesa, ambos corolários do princípio do devido processo legal, no caso em que haja pessoa lesada por determinado ato.
128. Especificamente quanto ao incidente tratado neste processo, vislumbra-se que dois fatores tendem a atenuar uma possível falta na conduta da gestão do Banco nesse sentido - mas que não o eximem da responsabilidade de formalizar/documentar os motivos dos atos administrativos por ela praticados. O primeiro diz respeito ao fato de que o relatório do pré-teste da Campanha, realizado pelo Instituto de Pesquisas Datafolha, concluiu que a linguagem das peças publicitárias não conversava com o público mais idoso, ainda fazendo alerta de que dever-se-ia tomar cuidado com sua representatividade  (peça 115, p. 47) . Tal concretização probatória de motivos (e anterior ao ato) , em certa medida, pode corroborar o que dispôs o presidente do Banco com vistas a justificar a suspensão das ações (apontando-se para uma preexistência dos motivos, vide parágrafos 102 e 103. O segundo fator se refere à conclusão de que, diante da situação fática descrita pelo Banco, considera-se racionalmente cabível o entendimento pela urgência da decisão tomada pela sua presidência (vide parágrafos 98-100) .
129. Por todo o exposto, importa a esta Corte, no mínimo, dar ciência à presidência do Banco do Brasil de que todos os atos administrativos praticados pela gestão da instituição devem ser devidamente suportados por motivação prévia, exceto nos casos em que a lei expressamente dispensá-la, consoante será proposto.
Do apensamento definitivo do TC Processo 009.114/2019-0 a estes autos
130. Em instrução preliminar (peça 3) , dentre outras propostas, esta unidade técnica propôs o apensamento definitivo do presente processo ao TC Processo 009.114/2019-0, com fulcro no art. 36 da Resolução-TCU 259/2014, porquanto são processos conexos e cuidam da mesma matéria, mostrando-se conveniente a tramitação conjunta, haja vista os ganhos relacionados à garantia de tratamento uníssono do tema e à economia processual devida.
131. No entanto, em despacho constante da peça 8, o Exmo. Sr. Ministro Relator considerou que aquele ainda não seria o melhor momento para a definição do mencionado apensamento, sem prejuízo de que ele fosse reanalisado em momento oportuno.
132. Assim, considerando-se que a presente instrução realiza a análise de mérito sobre os dois processos, consoante autorizado pelo Exmo. Sr. Ministro Relator (vide parágrafo 2 desta instrução) , bem como que a grande maior parte de documentos e informações foram concentrados nestes autos, por mostrar-se mais apropriado, foi proposto, nos autos do TC Processo 009.114/2019-0, seu apensamento definitivo a este processo, e não o contrário, como inicialmente proposto.
CONCLUSÃO
133. A presente instrução trata da análise de mérito relativa às representações constantes destes autos e do TC Processo 009.114/2019-0, impetradas pelos Exmos. Srs. Humberto Sérgio Costa Lima, Senador da República (TC Processo 009.180/2019-2; peça 1) , e Lucas Rocha Furtado, Subprocurador-Geral do Ministério Público junto ao TCU (TC Processo 009.114/2019-0; peça 1) , contra supostas irregularidades advindas da suspensão da Campanha publicitária do Banco do Brasil denominada Selfie, ocorrida no primeiro semestre de 2019, episódio que teve considerável repercussão na mídia.
134. As representações constantes de ambos os processos são baseadas em informações veiculadas em páginas de notícias da internet e estão assentadas em duas distintas supostas irregularidades: a primeira é relacionada a uma suposta interferência externa na gestão do Banco, por parte do Exmo. Sr. Presidente da República, quanto à suspensão da mencionada Campanha, alegadamente motivada por critérios raciais e de gênero, o que desrespeitaria - além da Constituição Federal de 1988 - dispositivos da Lei das Estatais (Lei 13.303/2016) e diretrizes emanadas da Organização para a Cooperação e Desenvolvimento Econômico (OCDE) , e do Instituto Brasileiro de Governança Corporativa (IBGC) , submetendo a controladora (União) aos termos da Lei das S.A. (Lei 6.404/76) no que diz respeito à prática de abuso de poder; a segunda, de cunho interno à instituição financeira, consubstancia-se em suposto ato antieconômico oneroso aos cofres do Banco, praticado contra os interesses da instituição pelo seu Presidente, ocasionado pela abrupta descontinuação da Campanha publicitária, a qual havia sido devidamente planejada e se encontrava em plena execução.
135. Após análises preliminares dos pedidos realizados pelos Exmos. Srs. representantes e consequentes decisões tomadas pelo Exmo. Sr. Ministro Relator, foram realizadas oitivas e diligências ao Banco do Brasil e à Secretaria Especial de Comunicação Social da Presidência da República - Secom (parágrafos 8-10 e 13-17) . Uma vez respondidas as requisições, pôde-se realizar análises mais aprofundadas acerca do episódio em questão.
136. No que tange à primeira irregularidade alegada, qual seja, a suposta interferência da União na gestão do Banco do Brasil, os exames empreendidos, sem prejuízo das comunicações ao Poder Judiciário - quando devidas -, visaram tão somente averiguar a necessidade de se representar ao Congresso Nacional acerca da então suposta prática abusiva de poder efetivada pelo Chefe do Executivo federal, ante o que dispõem os incisos I e XI, do art. 71, combinados com o inciso X, do art. 49, da Constituição Federal de 1988 (parágrafos 27-28) .
137. Em análise, não foram encontradas evidências suficientes e apropriadas que gozem de autenticidade, confiabilidade e exatidão da fonte, capazes de atestar a ocorrência de interferência indevida da controladora (União) sobre questões de cunho administrativo, financeiro e/ou operacional do Banco do Brasil, consoante rechaçado pelo art. 89 da Lei da Lei 13.303/76 (Lei das Estatais) e diretrizes de governança emanadas da Organização para a Cooperação e Desenvolvimento Econômico (OCDE) , e do Instituto Brasileiro de Governança Corporativa (IBGC) , que sejam idôneas à constatação da ocorrência de qualquer das modalidades de abuso de poder no exercício do controle acionário elencadas no § 1º, do art. 117, da Lei 6.404/79 (Lei das S.A.) . Assim, tem-se que, não comprovados os supostos fatos apontados pelos representantes, se propõe considerar insubsistentes as alegações dos Exmos. Srs. representantes sobre esse quesito (parágrafos 20-26 e 29-53) .
138. Inobstante tal constatação, verificou-se oportunidade de se corrigir dispositivo da norma do Banco do Brasil que prevê a submissão da mídia das ações de comunicação mercadológica desenvolvidas pelo Banco à aprovação da Secom (item 1.2.13. da IN 515-1 - Propaganda e Publicidade) , porquanto contraria normativo oriundo da Secretaria de Governo da Presidência da República (art. 19, II, a, da Instrução Normativa 02, de 20 de abril de 2018) - parágrafos 56-69.
139. No que concerne à segunda irregularidade alegada, relativa a supostos prejuízos causados pela gestão do Banco do Brasil com a suspensão da campanha publicitária, constatou-se a ausência de danos econômicos observáveis que reflitam no patrimônio da instituição. Assim, sobre esse ponto, também se propõe considerar insubsistentes as alegações dos representantes no sentido da prática de ato antieconômico supostamente cometido contra os interesses do Banco pela sua gestão (parágrafos 78-107) .
140. Contudo, apurou-se a ausência de formalização (registro) das decisões que circundaram a suspensão da Campanha Selfie e demais desdobramentos. Mostra-se como causa para a situação a existência de vulnerabilidade normativa do Banco nesse sentido, sendo as normas silentes quanto a tal necessidade de formalização atinente ao processo de tomada de decisão da sua Diretoria Executiva. Tal vulnerabilidade revela-se lesiva à transparência e à accountability públicas, não se amoldando, inclusive, às orientações atualmente reconhecidas sobre a temática que envolve o processo decisório, podendo-se favorecer possíveis conflitos de interesse nesse nível de gestão, assim como dificultar eventuais responsabilizações por parte de órgãos de controle, razões pelas quais se propõe determinar ao Banco do Brasil que as devidas revisões e ajustes sejam implementados em sua política de controles internos (parágrafos 109-118) .
141. Ademais, há indicativos de que, apesar de se avaliar razoável a consideração de que os motivos para decisão de suspensão da Campanha são preexistentes e que essa decisão foi tomada em caráter de urgência - sendo a motivação apresentada a posteriori, por provocação -, tendo em vista as circunstâncias apresentadas, isso não elide o dever e responsabilidade do gestor em formalizar previamente os motivos de todos os atos administrativos de sua competência (motivação do ato administrativo) , com exceção dos casos em que a lei expressamente dispensar a motivação, o que demanda, no mínimo, a proposição de ciência ao Presidente do Banco pela impropriedade verificada (parágrafos 119-129) .
142. Considerando todo o exposto, tendo em vista que foram identificados dois pontos de oportunidade de aperfeiçoamento da governança do Banco, que dizem respeito ao reforço da autonomia administrativa do Banco com relação à União e à melhoria da transparência e accountabity dos processos decisórios da Diretoria Executiva da instituição (vide parágrafos 138-141 desta seção) , considera-se que, de forma global, as alegações dos Exmos. Srs. representantes são parcialmente procedentes.
143. Nessa esteira, e em atendimento Objetivo Estratégico 59 - Contribuir para o aperfeiçoamento da Governança dos Bancos Públicos - do Plano Estratégico do TCU 2019-2025, mostra-se oportuno propor autorizar a SecexFinanças que, mediante outras análises que se mostrarem necessárias, avalie a oportunidade e a conveniência de propor a realização de auditoria própria, nos termos solicitados pelo Exmo. Sr. Subprocurador do MPTCU, Lucas Rocha Furtado, objetivando-se averiguar a existência de vulnerabilidades na governança da União em relação ao Banco, especificamente, quanto ao exercício do poder de propriedade da União e às potenciais fragilidades nas estruturas de proteção contra potenciais abusos de poder da controladora, com a devida observância do disposto no art. 244 do Regimento Interno do TCU (RI/TCU) - parágrafos 70-77.
144. Ademais, propõe-se encaminhar os documentos relativos à deliberação colegiada que advier desta Corte, em julgamento dos autos, à Comissão de Valores Mobiliários (CVM) e à Procuradoria-Geral da República - consoante solicitado pelo Exmo. Sr. Subprocurador do MP/TCU, Lucas Rocha Furtado, no âmbito do TC Processo 009.114/2019-0 -, bem como aos envolvidos nos processos.
PROPOSTA DE ENCAMINHAMENTO
145. Conhecidas as representações pelo Exmo. Sr. Ministro Relator, porquanto satisfeitos os requisitos de admissibilidade previstos nos arts. 235 e 237, III, VII e parágrafo único, do Regimento Interno deste Tribunal, c/c o art. 87, § 2°, da Lei 13.303/2016, consoante peça 8, p. 3, deste processo e peça 12, p. 3, do TC Processo 009.114/2019-0, ante todo o exposto, submetem-se os autos à consideração superior, propondo:
a) considerar as representações parcialmente procedentes quanto ao mérito, julgando-se insubsistentes as alegações dos representantes: 1) no sentido da ocorrência de interferência indevida da União na gestão do Banco do Brasil S.A., que pudesse se enquadrar em uma das modalidades de prática abusiva de poder elencadas no § 1º, do art. 117, da Lei 6.404/76 (Lei das S.A.) ; e 2) quanto à prática de ato antieconômico supostamente cometido contra os interesses do Banco pela sua gestão em decorrência da suspensão da Campanha publicitária sob análise, sem, contudo, desconsiderar a hipótese de existência de vulnerabilidades tanto no que se refere ao processo de governança da União com relação ao Banco - enquanto sua controladora - quanto à governança dos órgãos de administração da instituição (Conselho de Administração e Diretoria Executiva) , a exemplo do que se expõe nos parágrafos (parágrafos 109-118; 119-129) ;
b) determinar ao Banco do Brasil S.A., em decorrência dos princípios da transparência e da accountabity públicas e de boas práticas atualmente reconhecidas acerca do processo decisório, respeitada a disposição constante do art. 90 da Lei das Estatais, com base nos arts. 2º, II, e 4º da Resolução-TCU 265, de 9 de dezembro de 2014, que, no prazo de 30 dias, apresente a esta Corte plano de ação que objetive empreender revisão e ajustes na política de controles internos do Banco de modo que ela contenha previsão expressa quanto à obrigação de se formalizar as tomadas de decisão relevantes, provenientes da sua Diretoria Executiva, envolvendo as que visem alterar instrumentos de planejamento da instituição relacionados à sua estratégia de comunicação ou a estratégias ligadas a outras áreas em que existam lacunas nesse sentido, contendo, no mínimo, a definição das ações a serem adotadas para o tratamento do problema identificado, os responsáveis pelas ações e os prazos para implementação (parágrafos 109-118) ;
c) determinar ao Banco do Brasil S.A. que, no prazo de 15 (quinze) dias, realize os ajustes necessários à correção do item 1.2.13. da IN 515-1, o qual regulamenta as ações de propaganda e publicidade do Banco, com vistas à devida adequação com o que dispõe o art. 19, II, a, da Instrução Normativa 02, de 20 de abril de 2018, oriunda da Secretaria de Governo da Presidência da República, que disciplina a publicidade dos órgãos e entidades do Poder Executivo federal, uma vez que este último regramento estabelece que não serão analisadas pela Secretaria de Comunicação Social da Presidência da República (Secom) as ações de publicidade de cunho mercadológico não vinculada a políticas públicas do Poder Executivo federal (parágrafos 56-69) ;
d) autorizar a SecexFinanças que, mediante outras análises que se mostrarem necessárias, avalie a oportunidade e a conveniência de propor a realização de auditoria própria, nos termos solicitados pelo Exmo. Sr. Subprocurador do MP/TCU, Lucas Rocha Furtado, objetivando-se averiguar a existência de vulnerabilidades na governança da União em relação ao Banco do Brasil S.A., especificamente, quanto ao exercício do poder de propriedade da União e às potenciais fragilidades nas estruturas de proteção contra potenciais abusos de poder da controladora, com a devida observância do disposto no art. 244 do Regimento Interno do TCU, em atendimento Objetivo Estratégico 59 - Contribuir para o aperfeiçoamento da Governança dos Bancos Públicos - do Plano Estratégico do TCU 2019-2025 (parágrafos 70-77) ;
e) encaminhar cópia do Acórdão que decorrer da análise de mérito dos processos sob análise, assim como o Relatório e Voto que o fundamentarem, à Comissão de Valores Mobiliários (CVM) e à Procuradoria-Geral da República, consoante solicitado pelo Exmo. Sr. Subprocurador do MP/TCU, Lucas Rocha Furtado (TC Processo 009.114/2019-0; peça 1, p. 11) ;
f) dar ciência do acórdão que vier a ser proferido aos Exmos. Srs. representantes Humberto Sérgio Costa Lima, CPF XXX.884.554-XX (Senador da República) e Lucas Rocha Furtado, Subprocurador-Geral do Ministério Público junto ao TCU, assim como ao Banco do Brasil e à Secretaria de Governo da Presidência da República, destacando que o relatório e o voto que fundamentam a deliberação ora encaminhada podem ser acessados por meio do endereço eletrônico www.tcu.gov.br/acordaos e que, caso tenham interesse, o Tribunal pode encaminhar-lhes cópia desses documentos sem quaisquer custos."
É o relatório.

Mario Renato Balardim Borges (50627/OAB-RS) e outros, representando Banco do Brasil S.A..

Não atuou.

REPRESENTAÇÃO. BANCO DO BRASIL. SUSPENSÃO DA VEICULAÇÃO DE CAMPANHA PUBLICITÁRIA (CAMPANHA SELFIE). INTERFERÊNCIA NA GESTÃO DA ENTIDADE PELO SÓCIO CONTROLADOR, NA PESSOA DO PRESIDENTE DA REPÚBLICA. VULNERABILIDADES NA GOVERNANÇA DA INSTITUIÇÃO BANCÁRIA. ATO DE GESTÃO ANTIECONÔMICO. CONHECIMENTO. PROCEDÊNCIA PARCIAL. DETERMINAÇÃO. RECOMENDAÇÃO.

REPRESENTAÇÃO (REPR)

Secretaria de Controle Externo do Sistema Financeiro Nacional e dos Fundos de Pensão (SecexFinanças).

Trata-se de representação de Senadores da República a respeito de possíveis irregularidades ocorridas no âmbito do Banco do Brasil S.A. (BB) , relativas à suspensão da veiculação da campanha publicitária intitulada "Selfie", que vinha sendo executada no primeiro semestre de 2019.
Encontra-se apensado a este processo o TC Processo 009.114/2019-0, que diz respeito à representação de membro do Ministério Público junto ao TCU, versando sobre a mesma matéria.
Em breve contextualização, ambas as representações foram fundamentadas em notícias disponíveis na Internet e argumentam que a suspensão da veiculação da campanha teria decorrido de interferência ilegal do Exmo. Sr. Presidente da República, que, após tomar conhecimento da propaganda, teria determinado ao Presidente do Banco do Brasil que fosse retirada do ar. Tal fato sinalizaria possível vulnerabilidade na política de governança do banco.
Alegam que os argumentos para a suspensão da campanha seriam baseados em critérios raciais e de gênero, uma vez que o comercial fora estrelado por atores negros e brancos, de diversas "tribos" urbanas, numa representação da diversidade racial e sexual do País. 
Os representantes questionam, também, eventual ato antieconômico causado pela suspensão da veiculação, pois teriam sido despendidos recursos com a criação, o planejamento e a compra de espaços publicitários.
Foram requeridas medidas cautelares genéricas, as quais, por não preencherem os requisitos do periculum in mora e do fumus boni iuris à época, foram indeferidas.
Em atenção às medidas saneadoras promovidas pela Secretaria de Controle Externo do Sistema Financeiro Nacional e dos Fundos de Pensão (SecexFinanças) , o Banco do Brasil, em resumo, alegou que (peças 89) :
a atuação da Presidência do BB, respaldada no artigo 30, inciso I, alínea "d", do Estatuto Social, dá-se no plano da supervisão, cabendo-lhe, em suma, inspecionar o resultado do trabalho executado por terceiros, especialmente dos diretores e titulares das unidades diretamente ligadas a ela, segundo os fins para os quais se destinam. Assim teria ocorrido neste caso, em que o Presidente do BB teria supervisionado a atuação da Diretoria de Marketing e Comunicação (Dimac) ;
no caso das ações de publicidade, competiria ao Presidente do Banco, enquanto integrante do Conselho Diretor (CD) , conforme o artigo 24, § 1º, do Estatuto Social, deliberar nesse colegiado, com os Vice-Presidentes, a respeito do Planejamento Estratégico de Comunicação (PEC) e do Plano Anual de Comunicação (PAC) , ambos propostos pela Dimac. Quando da aprovação do PAC e do PEC pelo CD, em 18/12/2018, o Presidente do Banco do Brasil, Rubem Novaes, não compunha esse colegiado, uma vez que veio a ser nomeado para o cargo em 02/01/2019;
no que tange à Campanha Selfie, o Presidente do BB, Rubem Novaes, teria apenas tomado conhecimento dos seus desdobramentos por meio de reportes informais e esporádicos do diretor da Dimac, não sendo possível estabelecer a data específica devido à dinâmica da própria instituição;
a veiculação de filme vinculado à referida campanha teria chamado a atenção do Presidente do Banco, Rubem Novaes, para a necessidade de se integrarem ao formato original (da campanha) outros jovens que ao BB também interessaria ter como clientes;
 o Presidente da instituição, Rubem Novaes, teria decidido, em abril de 2019, pela suspensão da campanha, tendo em vista a necessidade de se reavaliarem os meios originalmente adotados para o alcance das metas de ampliação e rejuvenescimento da base de clientes digitais do Banco;
de outra parte, o Banco do Brasil alega que não houve ato de gestão antieconômico, uma vez que teria ocorrido o aproveitamento dos espaços publicitários contratados nos meios de comunicação com outro vídeo promocional, o qual estimulava a indicação do Banco como destino da restituição do imposto de renda, incentivando-se a contratação de operação de crédito de antecipação dessa restituição (Campanha IR-2019) ; e
tal medida, além de estar em sintonia com os arts. 154 e 155 da Lei 6.404/1976, teria se caracterizado por uma decisão de cunho negocial (business decision) , aproveitando as oportunidades de negócio do momento.
O Banco do Brasil finaliza afirmando que não seria intuito da campanha publicitária dar foco à diversidade racial, de orientação sexual e de identidade de gênero, in verbis:
"Nesse cenário, conclui-se que qualquer decisão do Banco do Brasil de encerramento antecipado da campanha publicitária 'Selfie' nunca poderia ser compreendida como de motivação racista, de postura discriminatória, de preconceito de qualquer natureza, da violação à dignidade da pessoa humana, à igualdade, etc, haja vista que a campanha em si não tinha esse falso viés de diversidade racial e de orientação sexual e de identidade de gênero brasileira, com o que também por isso requer a não concessão da antecipação da tutela pleiteada."
Por sua vez, os argumentos da Secretaria de Comunicação da Presidência da República (Secom) vão ao encontro dos apresentados pelo Banco do Brasil (peça 19) . 
A Secom finaliza asseverando que, como a campanha objeto destas representações consiste em publicidade mercadológica não vinculada a políticas públicas do Poder Executivo federal, não houve análise e/ou verificação de conformidade por parte dessa em relação à proposta da ação.
A SecexFinanças, ao analisar as respostas, concluiu, quanto às matérias trazidas pelas representações, o seguinte (peça 125) :
"não foram encontradas evidências suficientes e apropriadas que gozem de autenticidade, confiabilidade e exatidão da fonte, capazes de atestar a ocorrência de interferência indevida da controladora (União) sobre questões de cunho administrativo, financeiro ou operacional do Banco do Brasil (...) ";
" (...) quanto à eventual abuso de poder da União, em seu exercício de propriedade relativo à sociedade de economia mista Banco do Brasil S.A., diante dos relatos e dos documentos apresentados, inexistem elementos processuais mínimos capazes de materializar a ocorrência de uma das modalidades de abuso de poder dispostas no § 1º do art. 117 da Lei 6.404/76"; e
"não foram reunidos no processo elementos de conduta do Presidente do Banco que possam atrair enquadramento como prática de ato antieconômico, mormente dada a ausência de danos econômicos observáveis que afetem o patrimônio da instituição".
Em suas análises, a SecexFinanças ainda abordou a eventual vulnerabilidade na política de governança da instituição, em relação a interferências indevidas por parte da União, bem como sobre a falta de motivação e transparência da decisão tomada "pessoalmente" pelo Presidente do Banco ao suspender a campanha.
Como encaminhamento, a unidade instrutora propõe considerar parcialmente procedentes as representações e expedir determinações à instituição bancária.
Feita essa contextualização, passo a decidir.
A presente representação deve ser conhecida, por preencher os requisitos de admissibilidade, nos termos da análise empreendida pela unidade especializada.
No mérito, acolho, em essência, a análise empreendida pela SecexFinanças, a qual incorporo às minhas razões de decidir, sem prejuízo de tecer considerações adicionais.
Primeiramente, trato da possível interferência ilegal do Presidente da República na suspensão da campanha publicitária em análise. 
Embora reste evidenciado nos autos, em especial, por meio de degravação de entrevista dada pelo Presidente do Banco do Brasil no sentido de que teria recebido telefonema do Presidente da República questionando o teor da propaganda veiculada, não há como assegurar que esse fato tenha, por si só, motivado a suspensão da campanha (peça 21) . 
Pelo conteúdo dessa entrevista, é razoável reconhecer a possibilidade de que a decisão do Presidente do BB tenha sido influenciada pelo Presidente da República. Agrava o cenário como a suspensão ocorreu, ou seja, de forma bastante rápida e unilateral, com pouca transparência e motivação, conforme apontado pela unidade instrutora.
Por evidente, não cabe ao Presidente da República se imiscuir nos assuntos operacionais de qualquer estatal.
De outra parte, não há, nos autos, documento ou outro elemento probante que demonstre ter havido ordem ou mesmo orientação do Presidente da República para suspender a campanha publicitária. A decisão pela suspensão da campanha foi, em última análise, do Presidente do BB, Rubem Novaes, e deu-se com respaldo em suas atribuições regimentais, assumindo, por conseguinte, a responsabilidade por tal ato.
Nesse sentido, reputo estar descaracterizada a ocorrência de abuso de poder pelo controlador da sociedade de economia mista. 
Não há, também, qualquer indicativo de que a suspensão da campanha tenha tido motivação racista e discriminatória. 
O argumento apresentado pelo Banco do Brasil foi de que a campanha publicitária deveria atingir outros públicos de jovens, além daqueles ali representados, a exemplo de jovens do campo, esportistas e "nerds". O objetivo do BB com a campanha "Selfie", segundo a estatal, seria rejuvenescer a marca e atrair público jovem para sua plataforma digital.
Nesse contexto, segundo o Presidente do Banco do Brasil, na mesma entrevista degravada, ao identificar lacunas de grupos de jovens que não estariam sendo atingidos pela propaganda, haveria duas possibilidades: ou emendar a campanha com novos estereótipos de público jovem ou suspendê-la, sendo esta a decisão adotada.
Da mesma forma, não vislumbro que tenha ocorrido eventual ato de gestão antieconômico praticado pelo Banco do Brasil ao suspender a campanha.
A unidade instrutora aponta que não foram verificados danos econômicos ao patrimônio da instituição decorrente do encerramento precoce da campanha. Tal conclusão foi alicerçada nos seguintes fatos:
 do ponto de vista contábil, o resultado comercial da instituição apresentado no segundo trimestre de 2019, logo após a suspensão da campanha, superou o mesmo trimestre do ano anterior em 18,33% (2° trimestre de 2018: R$ 6,832 bilhões; 2º trimestre de 2019: R$ 8,084 bilhões) , consoante apresentado na Demonstração do Resultado do Exercício com Realocações (séries históricas) , disponível no endereço: https://ri.bb.com.br/informacoes-financeiras/central-de-resultados/; e
do ponto de vista acionário, o Banco não reconheceu reflexos negativos em suas ações negociadas no mercado de capitais em virtude do fato em discussão. A ação BBAS3 passou por valorização por 6 dias consecutivos a partir do dia 24/4/2019, provavelmente, em razão das publicações dos resultados de outras instituições financeiras pares, próximas a essa data, o que pode ter gerado expectativa do mercado quanto aos resultados do BB e consequente influência na performance de suas ações (peça 20, p. 7; peça 23 e também disponível em: https://ri.bb.com.br/servicos-para-investidores/historico-de-cotacoes/) .
Quanto aos gastos com a campanha em si, a SecexFinanças assim se manifestou:
	" (...) 
83. No que concerne aos gastos envolvidos, de acordo com o Banco (peça 20, p. 7) , para a produção e a divulgação da Campanha Selfie, sobre a qual havia proposta inicial de veiculação no 1o semestre/2019 - para o período de 24/03/2019 a 27/04/2019 - e no 2o semestre/2019, foi previsto orçamento total de R$ 79 milhões, sendo R$ 39,5 milhões para cada semestre. O Banco acrescenta que, considerando que a veiculação da peça publicitária foi interrompida em 13/04/2019, a instituição somente suportará gastos correspondentes à produção da peça e aos exatos espaços efetivamente utilizados nas mídias.
84. Ainda conforme a instituição financeira, 'apurou-se que os custos relacionados à produção totalizaram a quantia de R$ 2,1 milhões, dos quais já foram pagos R$ 1,5 milhões', e que, portanto, ainda estariam pendentes de pagamento aproximados R$ 600 mil. Esclarece que os custos relacionados à divulgação da Campanha, no período de 24/03/2019 a 13/04/2019, totalizaram o valor de R$ 17,5 milhões, dos quais já foram pagos R$ 12,8 milhões, portanto, ainda pendentes de pagamento aproximados R$ 4,7 milhões (peça 20, p. 8) ."
Desses valores, são legais e legítimos aqueles referentes à veiculação, ou seja, aos espaços comprados dos canais de mídia, uma vez que as propagandas foram ao ar. Nesse sentido, não há que se falar em prejuízo. 
Embora discutível, também não acolho a tese dos representantes de que poderia ter ocorrido prejuízo em decorrência do não atingimento dos objetivos da campanha. 
Isso porque esse cálculo não é de fácil contabilização, uma vez que são vários os fatores envolvidos na mensuração de resultados de uma campanha publicitária, não sendo possível identificar, isoladamente, eventuais ganhos ou perdas decorrentes única e exclusivamente da continuidade, ou da descontinuidade, da campanha "Selfie" para a companhia.
Em outras palavras, é impossível ter certeza de que a manutenção da campanha traria, necessariamente, resultados positivos ao Banco, ou que sua retirada tenha impactado negativamente esses resultados.
Poder-se-ia, por fim, questionar os gastos com a produção da campanha. No entanto, entendo que eles estão associados ao Plano Anual de Comunicação, aprovado pelo Conselho Diretor para a referida ação publicitária, e foram, até aquele momento, legítimos e utilizados ao fim a que se destinavam.
Se houve mudança de plano a posteriori, conforme manifestação do Banco, não vejo, em princípio, como considerar tais gastos, necessariamente, como prejuízo. 
Por evidente, o ideal seria que situações como esta fossem evitadas, por meio de prévia análise de risco e dos impactos potenciais das ações publicitárias.
No entanto, não me parece desarrazoado que, pontualmente, reações negativas de consumidores ou reavaliações estratégicas das instituições resultem na alteração ou descontinuidade de campanhas publicitárias.
Ademais, os espaços publicitários comprados para a campanha "Selfie" foram utilizados para outra campanha, a qual teria sido considerada oportuna para o Banco.
No que concerne à proposta da unidade instrutora no sentido de que o Banco do Brasil realize ajustes no item 1.2.13 da sua Instrução Normativa IN 515-1, a qual regulamenta as ações de propaganda e publicidade do Banco, readequando o trecho que submete à análise das campanhas publicitárias do BB à Secom para aprovação, entendo que ela é oportuna, pois a própria Secom esclareceu, em sua oitiva, que não se encontra entre suas competências analisar ações de cunho mercadológico não vinculada a políticas públicas do Poder Executivo federal, conforme dispõe o art. 19, inciso II, "a", da Instrução Normativa Secom 02/2018. Acolho, portanto, com ajuste no prazo de cumprimento.
Outro aspecto levantado nas representações foi a possível vulnerabilidade na estrutura de governança do BB com vistas a prevenir possíveis interferências indesejadas na relação controlador-controlada.
Respondendo a questionamentos sobre a matéria, o BB listou uma série de procedimentos e rotinas que demonstrariam sua estrutura de governança, tais como: regras para participação dos sócios nas decisões relevantes da companhia, por meio da Assembleia de Acionistas; Conselho de Administração profissional e independente, com participação de membros independentes indicados pelos acionistas minoritários; órgãos de fiscalização e controle como o Conselho Fiscal, o Comitê de Auditoria (Coaud) e a Auditoria Interna, bem como a contratação de Auditoria Independente; comitês de assessoramento ao Conselho de Administração - Comitê de Auditoria (Coaud) , Comitê de Riscos e de Capital (Coris) e Comitê de Remuneração e Elegibilidade (Corem) , todos formados por maioria de membros independentes; estatuto social alinhado às melhores práticas de governança, com definições claras das obrigações do acionista controlador, previsão de representatividade de membros eleitos pelos acionistas minoritários no Conselho Fiscal, Conselho de Administração e seus Comitês de assessoramento, além de medidas protetivas aos minoritários; definição de um padrão ético corporativo, por meio do Código de Ética, das Normas de Conduta, do Programa de Integridade e de canais para o acolhimento de denúncias; divulgação tempestiva e oportuna de informações relevantes ao mercado; entre outros.
Realmente, em tese, o Banco do Brasil tem à sua disposição um ferramental bastante robusto para assegurar as melhores práticas de governança e gestão. Entretanto, embora não haja, nestes autos, elementos que comprovem, cabalmente, a ocorrência de interferências ilegais em seu cotidiano, isso não significa que a instituição esteja blindada desse risco. 
Em razão da magnitude e complexidade do assunto, a verificação do estágio da governança no Banco do Brasil, em relação a interferências indevidas da União, não pode ser esgotada nesta representação. 
Nesse contexto, a SecexFinanças sinaliza e submete a este Colegiado proposta no sentido de que o assunto seja objeto de ação fiscalizatória, especialmente no que concerne à governança da União em relação ao Banco, especificamente quanto ao exercício do poder de propriedade da União e às potenciais fragilidades nas estruturas de proteção contra potenciais abusos de poder da controladora.
Embora julgue pertinente a ação de controle sugerida, considero desnecessária autorização do Plenário para que a SecexFinanças possa avaliar a conveniência e a oportunidade de propor a sua realização, bastando a ela submeter proposta nesse sentido, observados os ritos e diretrizes da Segecex para a proposição de trabalhos dessa natureza. 
Por fim, a unidade instrutora identificou que a decisão do Presidente do BB, ao suspender a veiculação da campanha "Selfie", fora pouco transparente e com motivação apresentada posteriormente, mediante solicitação. 
Nesse contexto, a unidade instrutora propõe que o Banco do Brasil apresente plano de ação que objetive empreender revisão e ajustes na política de controles internos do Banco, de modo que ela passe a conter previsão expressa quanto à obrigação de se formalizarem as tomadas de decisão relevantes, provenientes da sua Diretoria Executiva, envolvendo as que visem alterar instrumentos de planejamento da instituição relacionados à sua estratégia de comunicação ou a estratégias ligadas a outras áreas em que existam lacunas nesse sentido.
Por sua vez, o Banco do Brasil argumenta que não há previsão no seu normativo interno (IN 515) sobre a necessidade de formalização de instrumento para implementar alterações atinentes a campanhas publicitárias que já estavam devidamente aprovadas, pois, se assim fosse, engessaria sobremaneira o dinamismo desse mercado publicitário, o que implicaria, até mesmo, potencial risco de prejuízos frente aos concorrentes.
Inobstante esse argumento, decisões como a ora discutida têm que ser devidamente motivadas e devem apresentar a maior transparência possível, o que ensejaria eventuais mudanças na praxe administrativa e na formalização de tais atos por parte do BB.
Entretanto, considerando tratar-se de matéria sensível, que pode demandar maior dialética e aprofundamento, reputo que o instrumento mais adequado a este caso seja a recomendação para que o Banco analise o achado e verifique as medidas que possam ser adotadas para melhorar seus normativos, em vez da determinação proposta. 
Finalmente, não se fazem necessárias as comunicações à Comissão de Valores Imobiliários e à Procuradoria Geral da República, tendo em vista que não foram constatadas irregularidades que demandem suas atuações.
	Ante o exposto, voto por que o Tribunal adote o Acórdão que ora submeto à deliberação deste Colegiado.
TCU, Sala das Sessões Ministro Luciano Brandão Alves de Souza, em 6 de maio de 2020.
Ministro BRUNO DANTAS 
Relator